ACORDAO-COMPLETO-2536587

ACÓRDÃO 584/2023 ATA 12/2023 - PLENÁRIO

VISTOS, relatados e discutidos estes autos de monitoramento autorizado pelos Acórdãos 494/2017 e 1.662/2017, ambos do Plenário deste Tribunal, com o objetivo de verificar o cumprimento das deliberações contidas nessas deliberações, referentes às providências adotadas pelos responsáveis pelas arenas esportivas construídas para os Jogos Olímpicos Rio 2016 decorrentes das determinações e recomendações prolatadas por esta Corte de Contas relacionadas com o plano de legado olímpico de curto e longo prazos,
ACORDAM os Ministros do Tribunal de Contas da União, reunidos em sessão do Plenário, ante as razões expostas pelo Relator, em:
9.1. considerar, cumpridas, as seguintes determinações: 
9.1.1. do item 9.6 do Acórdão 494/2017-TCU-Plenário, de 22/3/2017, de relatoria do Exmo. Ministro Augusto Nardes; e 
9.1.2. dos subitens 9.2.2, 9.3.2, 9.3.3, 9.4.1, 9.4.2, 9.5 e a parte inicial da determinação constante do subitem 9.3.1 do Acórdão 1662/2017-TCU-Plenário, de 2/8/2017, de relatoria do Exmo. Ministro Augusto Nardes;
9.2. considerar, parcialmente cumpridas, as seguintes determinações do subitem 9.2.1 e a parte final da determinação constante do subitem 9.3.1 do Acórdão 1662/2017-TCU-Plenário, de 2/8/2017, de relatoria do Exmo. Ministro Augusto Nardes; 
9.3. considerar, atendidas, as recomendações constantes dos itens 9.7, 9.8 e 9.9 do Acórdão 1662/2017-TCU-Plenário, de 2/8/2017, de relatoria do Exmo. Ministro Augusto Nardes; 
9.4. considerar, não atendida, a recomendação constante do item 9.6 do Acórdão 1662/2017-TCU-Plenário, de 2/8/2017, de relatoria do Exmo. Ministro Augusto Nardes;
9.5. determinar ao Ministério do Esporte, que sucedeu a Autoridade de Governança do Legado Olímpico (AGLO) em suas obrigações remanescentes, que defina, no prazo de 30 (trinta) dias, de forma definitiva, a respeito do modelo a ser seguido para a destinação final da Arena de Handball e do Centro Aquático da Barra da Tijuca, dentre o universo de possibilidades existentes, de forma a nortear todos os estudos de execução por parte da Prefeitura Municipal do Rio de Janeiro (PMCRJ) , tendo em vista a sua competência, de adequação dos bens e das instalações olímpicas do modo jogos para o modo legado, prevista no art. 3º da Decreto 9.466, de 13/8/2018; 
9.6. determinar à Prefeitura Municipal da Cidade do Rio de Janeiro (PMCRJ) , que, no prazo de 30 (trinta) dias a partir da definição do modelo de adequação do modo legado a ser definido  pelo Ministério do Esporte (ME) , que sucedeu a Autoridade de Governança do Legado Olímpico (AGLO) em suas obrigações remanescentes, a ser seguido para a destinação final da Arena de Handball e do Centro Aquático da Barra da Tijuca, apresente os estudos de viabilidade técnico-econômica, ações e providências quanto à execução do projeto de desmontagem, transporte e montagem das estruturas das supracitadas arenas olímpicas, com vistas a honrar o compromisso assumido, no que tange ao legado, quando da proposta da cidade para sede dos Jogos Olímpicos, com fulcro no art. 107 do CC, haja vista afronta aos arts. 421 e 422 do Código Civil de 2002 (princípios da função social dos contratos, probidade e boa-fé objetiva) ; 
9.7. recomendar ao Ministério do Esporte, com fundamento no art.11 da Resolução-TCU 315, de 2020, que, juntamente com os demais atores do Legado dos Jogos Olímpicos, formalize Plano de Legado de Longo Prazo, ou seja, formalize um modelo de gestão sustentável do legado olímpico sob os aspectos econômico, social e ambiental, bem como um plano de utilização das instalações olímpicas e paraolímpicas, ambas em longo prazo, em decorrência das obrigações assumidas por intermédio do art. 4°, inciso VII do Decreto 10.154/2019 c/c art. 54, inciso VI do Decreto 11.023/2022; 
9.8. recomendar à atual gestora e centralizadora de informações, no caso, o Ministério do Esporte, com fundamento no art.11 da Resolução-TCU 315, de 2020, que juntamente com os demais atores do Legado dos Jogos Olímpicos, formalize novo Plano de Contingência, ou seja, atualize, de forma periódica e quando necessária, o documento formal de manutenção das instalações olímpicas com o objetivo de consolidar todas as ações, mecanismos e serviços contínuos e necessários à operação e manutenção preventiva e preditiva, com vistas a melhorar o desempenho, reduzir os custos e diminuir os riscos inerentes à gestão dos ativos dos equipamentos olímpicos, por força da determinação constante no item 9.6 do Acórdão 494/2017-TCU-Plenário, de 22/3/2017, de relatoria do Exmo. Ministro Augusto Nardes e do disposto no art. 50, V, do Decreto 10.357/2020;
9.9. recomendar à atual gestora e centralizadora de informações, no caso, o Ministério do Esporte, com fundamento no art.11 da Resolução-TCU 315, de 2020, que, na consolidação dos próximos relatórios a serem enviados a este TCU, por força da determinação constante no item 9.2.1 do Acórdão 1662/2017-TCU-Plenário, de 2/8/2017, de relatoria do Exmo. Ministro Augusto Nardes, não deixar de quantificar, em reais, o valor da contrapartida in natura pela utilização das arenas sob sua gestão, bem como, justificar/motivar os eventos realizados sob o regime não oneroso, além de incluir os dados a respeito das arenas sob gestão da Prefeitura Municipal da Cidade do Rio de Janeiro (PMCRJ) ;
9.10. autorizar Unidade de Auditoria Especializada em Educação, Cultura, Esporte e Direitos Humanos (AudEducação) a realizar novo monitoramento, em processo específico, do atendimento à cada uma das deliberações proferidas; 
9.11. comunicar, ao Ministério do Esporte; ao Centro de Capacitação Física do Exército (CCFEx) vinculado ao Comando do Exército; à Secretaria Especial de Turismo e Legado Olímpico vinculada à Prefeitura Municipal da Cidade do Rio de Janeiro (PMCRJ) ; ao Comitê Olímpico Brasileiro (COB) ; ao Comitê Paralímpico Brasileiro (CPB) e ao Comitê Brasileiro de Clubes (CBC) , deste acórdão, assim como do relatório e do voto que o fundamentaram; e
9.12. apensar os presentes autos aos processos originários (TC Processo 011.819/2017-0 e TC Processo 010.915/2015-0) , de acordo com os arts. 36 e 37 da Resolução TCU 259/2014 c/c o art. 5º, II, da Portaria Segecex 27/2009 e o subitem 64.2 dos Padrões de Monitoramento.

Monitoramento para verificar o cumprimento de deliberações, referentes às providências adotadas pelos responsáveis pelas arenas esportivas construídas para os Jogos Olímpicos Rio 2016 decorrentes das determinações e recomendações prolatadas por esta Corte de Contas relacionadas com o plano de legado olímpico de curto e longo prazos.

Ministério do Esporte (ME); Autoridade de Governança do Legado Olímpico (AGLO) (extinto); Comando do Exército Brasileiro; Centro de Capacitação Física (CCFEx), vinculado ao Ministério da Defesa; Prefeitura Municipal do Rio de Janeiro (PMCRJ); Comitê Olímpico Brasileiro (COB); Comitê Paralímpico Brasileiro (CPB); Comitê Brasileiro de Clubes (CBC) e Comitê Organizador Rio 2016 (Comitê Rio-2016).

3. Interessado/Responsáveis
3.1. Interessado: Tribunal de Contas da União.
3.2. Responsáveis: não há.

13.1. Ministros presentes: Bruno Dantas (Presidente), Augusto Nardes (Relator), Aroldo Cedraz, Vital do Rêgo, Jorge Oliveira, Antonio Anastasia e Jhonatan de Jesus.
13.2. Ministros-Substitutos convocados: Marcos Bemquerer Costa e Weder de Oliveira.

AUGUSTO NARDES

Adoto como relatório a instrução elaborada no âmbito da então Secretaria de Controle Externo da Educação, da Cultura e do Desporto - SecexEducação (peça 109) , com a qual se manifestou de acordo seu corpo dirigente (peça 110) :
	"I - INTRODUÇÃO
	Trata-se de processo de monitoramento, oriundo dos Acórdão 1662/2017-TCU-Plenário, de 2/8/2017 e 494/2017-TCU-Plenário, de 22/3/2017, ambos de relatoria do Exmo. Ministro Augusto Nardes, nos autos do TC Processo 011.819/2017-0 e TC Processo 010.915/2015-0, respectivamente, quanto ao acompanhamento das providências tomadas pelos responsáveis pelas arenas esportivas construídas para os Jogos Olímpicos Rio 2016, com relação às determinações e recomendações visando o acompanhamento de aprovação e funcionamento do plano de legado olímpico de curto e longo prazos.
II - HISTÓRICO
2.	Foram impostas pelo Acórdão 1662/2018-TCU-Plenário (peça 2) , de relatoria do Exmo. Ministro Augusto Nardes, adotado por este Tribunal em Sessão de 2/8/2017, as determinações, alvo do monitoramento, transcritas a seguir:
Acórdão 1662/2017-TCU-Plenáriolenário
9.1. considerar em cumprimento a determinação constante do item 9.6 do Acórdão 494/2017-TCU-Plenário; 
9.2. determinar, com fundamento no art. 43, inciso I, da Lei 8.443/1992 e no art. 250, inciso II, do Regimento Interno, à Autoridade de Governança do Legado Olímpico (AGLO) que: 
9.2.1. encaminhe, em até 30 dias após o término de cada quadrimestre, até a sua extinção, na forma do art. 12 da MP 771/2017, relatório contendo, de forma consolidada, as ações e providências adotadas, com relação à manutenção, à conservação e à utilização provisória das arenas olímpicas, consoante incisos I e III, do art. 1º da MP 771/2017, abordando necessariamente: a relação de contratos, convênios, acordos ou instrumentos congêneres, com seus objetos e valores, que forem executados pela referida autarquia temporária e pelos demais entes envolvidos na gestão do legado olímpico, devendo o primeiro relatório referir-se ao segundo quadrimestre de 2017; 
9.2.2. adote, em até 60 dias, providências no sentido de realizar levantamento dos custos incorridos e a incorrer, com vícios de construção e com danos nas arenas olímpicas do Complexo da Barra da Tijuca ocasionados pelo uso nos Jogos Olímpicos do Rio 2016, e ainda, com aqueles decorrentes de eventual abandono precoce dessas instalações por parte do Comitê Rio 2016, caso ainda não tenha sido realizado, tomando, dentro desse mesmo prazo, providências, até mesmo judiciais, caso necessário, para buscar a reparação sobre possíveis prejuízos ao Erário, nos termos do art. 927 do Código Civil de 2002; 
9.3. determinar, com fundamento no art. 43, inciso I, da Lei 8.443/1992 e no art. 250, inciso II, do Regimento Interno do TCU, à Prefeitura Municipal do Rio de Janeiro (PMCRJ) que:
9.3.1. encaminhe quadrimestralmente à AGLO, para fins da consolidação acima determinada à mesma autarquia, nos termos do art. 1º, incisos I e III da MP 771/2017, e para posterior envio a este Tribunal, a relação de todas as ações e providências adotadas, bem como contratos, convênios, acordos ou instrumentos congêneres, com seus objetos e valores, que forem executados pela referida municipalidade, com relação à manutenção, conservação e utilização provisória das arenas olímpicas sob sua gestão (Arena Carioca 3 e Parque Radical) , bem como os estudos de viabilidade técnico-econômica, ações e providências quanto às obras e aos serviços de desmontagem/montagem da Arena do Futuro e do Centro Olímpico de Esportes Aquáticos;
9.3.2. no prazo de 90 dias, dê uma destinação ao Parque Radical e a todos os equipamentos lá presentes (pista de BMX, corredeira slalom, bombas hidráulicas da corredeira, etc.) , dando publicidade à sociedade brasileira da solução que venha a ser adotada, obedecendo todos os normativos vigentes, a finalidade pública, a moralidade administrativa, a razoabilidade e o interesse público, bem como, apresentando de forma expressa e antecipada, a motivação de todos os atos, inclusive os critérios utilizados para tal decisão; 
9.3.3. adote providências junto às empreiteiras que construíram as arenas dos Complexos Olímpicos da Barra e de Deodoro, no sentido de acionar as garantias para restauração dos vícios de construção detectados pela AGLO e daqueles contidos em relatório técnico elaborado pelo Centro de Capacitação Física do Exército (...) , encaminhando ao TCU, no prazo de 60 dias, o cronograma ajustado com as empreiteiras para a realização dos reparos necessários, nos termos do art. 927 do Código Civil de 2002. 
9.4. determinar, com fundamento no art. 43, inciso I, da Lei 8.443/1992 e no art. 250, inciso II, do Regimento Interno, ao Comando do Exército Brasileiro que: 
9.4.1. encaminhe quadrimestralmente à AGLO, para fins da consolidação acima determinada à mesma autarquia, nos termos do art. 1º, incisos I e III da MP 771/2017, e para posterior envio a este Tribunal, a relação de todas as ações e providências adotadas, bem como contratos, convênios, acordos ou instrumentos congêneres, com seus objetos e valores, que forem executados pelo Centro de Capacitação Física do Exército (CCFEx) , com relação à manutenção, conservação e utilização provisória das arenas olímpicas sob sua gestão: Arena da Juventude, Centro de Tiro, Parque Aquático de Pentatlo Moderno, Parque Equestre e Estádio de Hóquei sobre Grama; e 
9.4.2. adote, em até 90 dias, providências no sentido de realizar levantamento dos custos incorridos e a incorrer com vícios de construção e com danos nas arenas olímpicas do Complexo de Deodoro ocasionados pelo uso nos Jogos Olímpicos do Rio 2016, e ainda, com aqueles decorrentes de eventual abandono precoce dessas instalações por parte do Comitê Rio 2016, caso ainda não tenha sido realizado, tomando, dentro desse mesmo prazo, providências, até mesmo judiciais, caso necessário, para buscar a reparação sobre possíveis prejuízos ao Erário, nos termos do art. 927 do Código Civil de 2002; 
9.5. determinar, com fundamento no art. 43, inciso I, da Lei 8.443/1992 e no art. 250, inciso II, do Regimento Interno do TCU, ao Comitê Rio 2016 que apresente um plano de ação para efetiva execução do plantio da Floresta e do Bosque dos Atletas, em Deodoro, com a ciência da Prefeitura Municipal do Rio de Janeiro (PMCRJ) , elaborado por profissionais habilitados, com vistas a cumprir o compromisso assumido quando da cerimônia de abertura dos Jogos, perante toda a comunidade mundial, com fulcro no art. 107 do CC, haja vista afronta aos arts. 421 e 422 do Código Civil de 2002 (princípios da função social dos contratos, probidade e boa-fé objetiva) ; 
9.6. recomendar à Autoridade de Governança do Legado Olímpico (AGLO) , em função do caráter temporário de suas atividades e da previsão de sua extinção em 30/6/2019, identificados no parágrafo 5 da exposição de motivos da MP 771/2017 e no art. 12, caput, da citada medida provisória, que adote as providências que previnam a ocorrência de sua extinção sem a concretização das finalidades precípuas de sua constituição, quais sejam: a adoção de um modelo de gestão sustentável de legado olímpico sob os aspectos econômico, social e ambiental e um plano de utilização das instalações olímpicas e paraolímpicas, ambas em longo prazo, previstas no art. 1º, incisos II e IV da MP 771/2017; 
9.7. recomendar ao Comando do Exército Brasileiro, com fundamento no art. 250, inciso III, do RI/TCU, que avalie a conveniência e a oportunidade de utilizar os mesmos critérios e procedimentos adotados pela AGLO quando das autorizações de utilização precária das arenas, como preconizado no art. 11, caput, da MP 771/2017, o qual se aplica a todo o legado olímpico, com vistas ao melhor aproveitamento das instalações, enquanto não definido o modelo de gestão de longo prazo; 
9.8. recomendar ao Ministério do Esporte (ME) , com fundamento no art. 250, inciso III, do RI/TCU, no que tange a execução de recursos próprios por meio de convênios ou outros instrumentos congêneres, que avalie a conveniência e a oportunidade de priorizar a liberação de recursos para eventos em que se utilizem as arenas das Olímpiadas Rio 2016, com vistas ao melhor aproveitamento dessas instalações; 
9.9. recomendar aos Comitê Olímpico Brasileiro (COB) , Comitê Paraolímpico Brasileiro (CPB) e Confederação Brasileira de Clubes (CBC) , com fundamento no art. 250, inciso III, do RI/TCU, que avaliem a conveniência e a oportunidade de priorizarem a liberação de recursos para eventos em que se utilizem as arenas das Olímpiadas Rio 2016, com vistas ao melhor aproveitamento dessas instalações;
3.	O item 9.6 do Acórdão 494/2017-TCU-Plenário, prolatado no âmbito do processo TC Processo 010.015/2015-0, considerado em cumprimento pelo supracitado Acórdão 1662/2017-TCU-Plenáriolenário, é a seguir transcrito: 
Acórdão 494/2017-TCU-Plenário
9.6. determinar ao Ministério do Esporte, com auxílio da Casa Civil da Presidência da República e à prefeitura do município do Rio de Janeiro para que apresentem em conjunto, no prazo de 15 dias, a esta Corte de Contas e à sociedade brasileira, um plano de contingência, informando as providências que serão adotadas em relação a todas as arenas esportivas dos complexos da Barra e de Deodoro até que seja aprovado e colocado em funcionamento um Plano de Legado efetivo para a utilização de longo prazo de todas essas estruturas esportivas; 
4.	Com as determinações retrocitadas, o TCU intenta atingir duas finalidades distintas, embora complementares, no que tange ao legado olímpico, quais sejam: 
4.1.	aspectos de necessidade imediata (curto prazo) , ou seja, providências, pelo órgão/entidade responsável pela gestão de cada arena olímpica, de ações de contingência, com vistas à manutenção, conservação e utilização provisória. Tais ações são importantes para evitar a deterioração dessas arenas esportivas, até que seja efetivamente executado um plano de gestão de longo prazo; e
4.2. 	aspectos que dizem respeito à definição e execução de modelo de gestão sustentável de longo prazo propriamente dito. Tais ações são importantes no sentido de tornar a estrutura do legado autossuficiente, uma vez sabido que a Autoridade de Governança do Legado Olímpico (AGLO) era temporária, em consonância com o art. 12 da Lei 13.474/2017.
5.	Em apertada síntese, o TCU, ao longo dos anos, tem cobrado dos entes responsáveis pelos Jogos Olímpicos e Paralímpicos Rio 2016 medidas atinentes ao legado dos Jogos, em especial no que tange ao compromisso firmado de plantio da floresta dos atletas e à destinação das arenas esportivas construídas para os eventos. Referidas medidas têm sido objeto de ações de monitoramento, com expedição de determinações saneadoras e recomendações para o aperfeiçoamento da gestão do legado olímpico, objetivo maior deste monitoramento.  
6.	Resta apenas salientar que, com a extinção da Autoridade de Governança do Legado Olímpico (AGLO) e do Ministério do Esporte (ME) , as determinações e recomendações direcionadas a estas entidades foram transferidas para a Secretaria Especial do Esporte (Seesp) , no âmbito do Ministério da Cidadania (MC) , conforme despacho de diligências à peça 8, bem como esclarecer que foram acatados os pedidos de prorrogação de prazo para atendimento às demandas, devido ao caráter excepcional de transição governamental atinente ao caso concreto e, pelo cenário de pandemia relacionada à Covid-19.   
III - EXAME TÉCNICO 
7.	Deliberações do Acórdão 494/2017-TCU-Plenário (TC Processo 010.915/2015-0) 
7.1.	Descrição da deliberação associada 
9.6. determinar ao Ministério do Esporte, com o auxílio da Casa Civil da Presidência da República e à prefeitura do município do Rio de Janeiro para que apresentem em conjunto, no prazo de 15 dias, a esta Corte de Contas e à sociedade brasileira, um plano de contingência, informando as providências que serão adotadas em relação a todas as arenas esportivas dos complexos da Barra e de Deodoro até que seja aprovado e colocado em funcionamento um Plano de Legado efetivo para a utilização de longo prazo de todas essas estruturas esportivas; 
7.1.1.	Providências adotadas pela Prefeitura Municipal do Rio de Janeiro
7.1.1.1.	A Secretaria Especial de Turismo e Legado Olímpico da Cidade do Rio de Janeiro, por meio do Ofício SETURLEO 31/2020 (peça 54, p.1-2) , encaminha cópia de esclarecimentos prestados pelo Engenheiro Municipal, Sr. David Beserra Lessa (peça 54, p. 6) , de 8/7/2020, in verbis:
A Prefeitura desde janeiro de 2018 criou um grupo de trabalho através do Decreto Municipal Rio "P" 101, de 8 de janeiro de 2018, para auxiliar na articulação dos processos de destinação dos equipamentos Olímpicos da Barra e Deodoro, bem como efetivar o acerto de contas entre as esferas de Governo, encerrando os Termos de Compromisso firmados as esferas de Governo (Anexo 5 - peça 54, p.58-60) . 
A Autoridade de Governança do Legado Olímpico indicou 5 nomes para composição do Grupo de Trabalho e várias reuniões foram realizadas visando solucionar diversos problemas existentes para efetivamente termos um Plano de Legado para todas as instalações Olímpicas. 
Ocorre que o Governo Federal também tomou uma linha de articulação com o BNDES para montagem de um programa de Desestatização das Arenas transferidas para a União através do Termo de Cessão 139/2016, onde o Município do Rio de Janeiro transferiu para a União a gestão das Arenas Cariocas 1 e 2, Arena de Tênis e Velódromo Olímpico. 
Por parte da Prefeitura a Arena Carioca 3 e o Parque Radical de Deodoro já estão funcionando em Regime de Contingência desde 2017, conforme pode ser observado no relatório juntado no Anexo 2 (peça 54, p.11-48) desta resposta de esclarecimentos ao TCU.
7.1.2.	Providências adotadas pela Casa Civil da Presidência da República
7.1.2.1.	O Ministro de Estado, Chefe da Casa Civil, Sr. Walter Souza Braga Neto, por meio do Ofício 49/2020/CC/PR (peça 21, p. 1) , encaminha cópia da Nota Informativa 529/2020/AS/SAINF/SAG (peça 21, p. 2-7) , de 26/5/2020, in verbis:
Entendemos que a Casa Civil tem atuado, dentro de suas competências, para auxiliar o Ministério dos Esportes e, posteriormente, o Ministério da Cidadania, na formulação de instrumentos para o estabelecimento do plano de contingência para o funcionamento efetivo das arenas esportivas da Barra e de Deodoro, conforme orienta o Tribunal de Contas. Por exemplo, com a publicação da MP 771/2017, posteriormente convertida na Lei 13.474/2017, foram criados os meios institucionais e legais necessários para que o órgão setorial possa realizar uma boa gestão do legado olímpico, destacando-se as seguintes competências (art. 10) : administrar as instalações olímpicas e promover estudos que proporcionem subsídios para a adoção de modelo de gestão sustentável sob os aspectos econômico, social e ambiental; estabelecer parcerias com a iniciativa privada para a execução de empreendimentos de infraestrutura destinados à melhoria e à exploração da utilização das instalações esportivas, aprovadas previamente pelo Ministério do Esporte; e elaborar o plano de utilização das instalações olímpicas e paraolímpicas, sujeito à supervisão e à aprovação do Ministério do Esporte.
Para exercer tais competências, a AGLO pode realizar estudos técnicos e pesquisas, elaborar e monitorar planos, projetos e programas; firmar ajustes, contratos e acordos, a fim de viabilizar a utilização das estruturas do legado olímpico; e desenvolver programas, projetos e ações que utilizem o legado olímpico como recurso para o desenvolvimento esportivo e a inclusão social. Com a extinção da AGLO, foi editado o Decreto 10.154/2019, que criou o EGLO, atualmente responsável pela administração dos bens e das instalações do legado olímpico, e tem como objetivo suprir as incumbências daquela autarquia.
Desta forma, entendemos que a Casa Civil tem atuado para auxiliar o órgão setorial responsável pela política pública de gestão patrimonial na área de desportos e do legado da Rio-2016, o que se consubstanciou na publicação dos normativos citados. Adicionalmente, reitera-se que a Casa Civil permanece como ponto de apoio para que o Ministério possa cumprir a deliberação, se demandado por este. Entretanto, ressaltamos que, conforme consta da decisão, reformada pelo Acórdão 1707/2017, o plano para o legado olímpico deverá ser apresentado pelo Ministério da Cidadania, por meio de sua Secretaria Especial do Esporte, em conjunto com a Prefeitura do Rio de Janeiro.
7.1.3.	Providências adotadas pelo Ministério da Cidadania
7.1.3.1.	O Chefe da Assessoria Especial de Controle Interno Substituto, Sr. Brenilson Rodrigues Martins, por meio do Ofício 1049/2020/CGCDE/MC (peça 63, p.1-2) , de 2/10/2020, in verbis:
Na ocasião, foi assinado Plano de Contingência entre o Ministério do Esporte e a Prefeitura da Cidade do Rio de Janeiro (PMCRJ) , conforme documento constante do ANEXO I (peça 89) . Como não houve cumprimento por parte da PMCRJ, a AGLO ajuizou ação contra a Prefeitura da Cidade do Rio de Janeiro, como consta dos ANEXOS II, III, IV, e V (peças 72 e 74 a 78) .
7.1.4.	Análise
7.1.4.1.	Cumpre ressaltar que o objetivo da determinação monitorada não era tão somente a assinatura de documento formal denominado Plano de Contingência entre todos os agentes, mas sim um relato de ações preventivas, preditivas e reativas, todas urgentes e necessárias, de curto prazo, capazes de: controlar a atual situação de emergência (transição de gestões) ; minimizar consequências negativas (desuso e abandono) o mais rápido possível, e, se possível, capazes de gerar soluções criativas e alternativas para a utilização imediata das arenas, de forma a dar uso normal e continuado aos equipamentos instalados.
7.1.4.2.	O objetivo material do monitoramento deste item é analisar as medidas tomadas pelos atores responsáveis, com relação a cada uma de sua (s) arena (s) esportivas, no sentido de dar continuidade ao negócio olímpico, fazendo com que os processos vitais de cada arena esportiva volte a funcionar plenamente, ou em um estado minimamente aceitável, o mais rápido possível, evitando assim uma paralisação prolongada que possa gerar maiores prejuízos aos cofres públicos.
7.1.4.3.	Em resumo, tal deliberação refere-se, principalmente ao receio deste TCU, desde o primeiro trabalho realizado sobre legado olímpico em 2013 (TC Processo 012.890/2013-8 - Levantamento para conhecer a estrutura de governança dos agentes envolvidos na gestão dos Jogos Olímpicos e Paralímpicos 2016) , de que as arenas esportivas fossem alvo de sucateamento, caso permanecessem ociosas durante longo período após os Jogos, diante do não estabelecimento de instrumentos específicos com a finalidade de disciplinar manutenção preventiva e operação mínima até a  utilização dos equipamentos sob a ótica do legado de longo prazo. 
7.1.4.4.	Diante das informações encaminhadas, percebe-se uma deficiência no planejamento das ações de curto prazo, haja vista a elaboração tardia de um plano formal de Manutenção das instalações olímpicas de forma a consolidar todas as ações, mecanismos e serviços contínuos e necessários à operação e manutenção preventiva e preditiva, com vistas a melhorar o desempenho, reduzir os custos e diminuir os riscos inerentes à gestão dos ativos dos equipamentos olímpicos - patrimônio público sob a guarda e tutela de todos os entes envolvidos. 
7.1.4.5.	Ressalta-se, entretanto, que o atraso na formalização de um documento específico não significou a inexistência de ações de preservação do patrimônio público. As ações descritas e a verificação in loco realizada pela CGU quando do exame das contas extraordinárias da AGLO (TC Processo 039.358/2020-8) demostram a adoção de medidas visando a manutenção das instalações que compõem o chamado Legado Olímpico. 
7.1.4.6.	De forma geral, a equipe de vistoria da CGU (TC Processo 039.358/2020-8, peça 4, p.4-46) concluiu que, apesar da equipe alocada pela AGLO ser insuficiente, em razão do volume de demandas relacionadas à gestão dos equipamentos olímpicos, as estruturas estavam razoavelmente preservadas. Contudo, destacou-se a existência de problemas na gestão dos contratos de manutenção dos elevadores, refletindo em dificuldades de acessibilidade, e na gestão patrimonial de um modo geral, como já apontado em trabalhos anteriores da própria Controladoria. 
7.1.4.7.	Em síntese, a CGU concluiu que o panorama apresentado tem relação direta com as restrições orçamentárias e de pessoal enfrentadas pela AGLO, associado ao precário planejamento e a ausência de um plano coordenado de gestão do legado. Assim, muito embora tenha-se verificado que a AGLO ainda conseguiu manter em estado aceitável as instalações Olímpicas, até então sob sua responsabilidade, não se pode deixar de destacar que o principal documento de planejamento das ações de manutenção das instalações olímpicas foi apresentado tardiamente, demonstrando fragilidades nos processos de gestão da organização, bem como inércia e omissão por parte de seus gestores.
7.1.4.8.	Diante da extinção da AGLO, deixa-se de propor novas determinações e/ou recomendações à autarquia e considerando que a AGLO foi sucedida pelo Escritório de Governança do Legado Olímpico (EGLO) e agora, nos termos do Decreto 10.154/2019 e do Anexo I do Decreto 10.357/2020, pela Secretaria Especial do Esporte (Seesp/MC) e pela Subsecretaria de Assuntos Administrativos (SAA/MC) , ambas estruturas do Ministério da Cidadania, a adoção de medidas saneadoras das ocorrências apontadas neste itens e os devidos encaminhamentos das deliberações voltadas à extinta unidade serão tratados, em momento oportuno, com aquele Órgão.
7.1.5.	Proposta de encaminhamento
7.1.5.1.	Diante das considerações feitas e do atendimento à decisão deste TCU, em razão da apresentação de um Plano de Contingência formalizado, embora que tardio, propor-se-á, quando da decisão de mérito considerar cumprida a determinação constante do item 9.6 do Acórdão 494/2017-TCU-Plenário, de 22/3/2017, de relatoria do Exmo. Ministro Augusto Nardes, porém sem prejuízo de recomendar à atual gestora e centralizadora de informações, no caso, a Secretaria Especial do Esporte (Seesp) , no âmbito do Ministério da Cidadania (MC) , com fundamento no art.11 da Resolução-TCU 315/2020, que juntamente com os demais atores do Legado dos Jogos Olímpicos, formalize novo Plano de Contingência, ou seja, atualize, de forma periódica e quando necessário, o documento formal de manutenção das instalações olímpicas com o objetivo de consolidar todas as ações, mecanismos e serviços contínuos e necessários à operação e manutenção preventiva e preditiva, com vistas a melhorar o desempenho, reduzir os custos e diminuir os riscos inerentes à gestão dos ativos dos equipamentos olímpicos, por força da determinação constante no item 9.6 do Acórdão 494/2017-TCU-Plenário, de 22/3/2017, de relatoria do Exmo. Ministro Augusto Nardes. 
7.1.5.2.	Um dos interesses deste TCU quando das ações de controle sobre os Jogos Olímpicos é o de fomentar a transparência e controle efetivo sobre o legado olímpico, sendo a utilização das arenas um ponto de elevado risco. Desta forma, a proposta de recomendação supracitada visa dar maior transparência, à sociedade, no que concerne à gestão de ativos, por isso a necessidade de continuidade do monitoramento no que tange à execução do plano.
7.1.6.	Comentários dos Gestores
7.1.6.1.	Diante das considerações feitas e da recomendação supracitada, a Secretaria Especial do Esporte (Seesp/MC) , no âmbito do Ministério da Cidadania (MC) , por intermédio dos Ofícios 2282/2021/Seesp, de 6/7/2021 (peça 99) ; 18/2021/SE/EGLO/MC, de 2/7/2021 (peça 100) , e 17/2021/SE, de 6/7/2021 (peça 101) , em apertada síntese, pondera que, ao partir do pressuposto de que a Seesp, no âmbito do MC, seria "centralizadora de informações" quanto ao Legado dos Jogos Olímpicos, a recomendação ultrapassaria os limites das responsabilidades atinentes àquela Secretaria, atribuindo-lhe condutas que não foram objeto de ajuste contratual e, tampouco, de determinação legal.
7.1.6.2.	Ademais, a Subsecretaria de Assuntos Administrativos (SAA) , no exercício de suas atribuições previstas no § 6º do art. 4º do Decreto 10.154/2019 e no art. 12, VI, do Decreto 10.375/2020 informa que:
2.	Assim, ressalta-se que a falta de uma unidade específica para tratar do assunto e de atualização de um Plano de Contingência não significa falta de adoção de medidas de manutenção das instalações do POB. Atualmente estão vigentes e em plena execução contratos de serviços contínuos tais como de manutenção preventiva e corretiva das instalações prediais, manutenção dos elevadores, vigilância, brigada civil, desinfestação de pragas e limpeza, dentre outros. Além de serem importantes para evitar a deterioração das arenas esportivas, esses contratos vêm servindo também para a manutenção das operações das arenas e dando suporte a sua utilização pela sociedade através de eventos esportivos e culturais/artísticos.
3.	Dessa forma, a consequência prática da implementação de uma recomendação quanto a atualização de um Plano de Contingência pode vir a ser, primeiro, a necessidade de se modelar, planejar e licitar novos contratos para os serviços já existentes, na eventualidade de se chegar à conclusão de que os contratos vigentes não são capazes de atingir os resultados esperados pelo Plano. Segundo, visando melhorar o desempenho, reduzir custos e diminuir riscos pode ser que o Plano preveja ou leve à conclusão da necessidade de se contratarem novos serviços atualmente não contemplados pelos contratos vigentes, o que demandaria também uma análise quanto ao espaço orçamentário e financeiro para isso (peça 101, p. 1) .
7.1.7.	Análise dos comentários dos gestores
7.1.7.1.	Diante das considerações feitas, não há que se falar em ausência de determinação legal ou ajuste contratual no que se refere ao papel catalizador do então Ministério do Esporte (ME) , à época dos Jogos, depois Autoridade de Governança do Legado Olímpico (AGLO) e Escritório de Governança do Legado Olímpico (EGLO) e agora, mais recentemente, a Secretaria Especial do Esporte (Seesp) , no âmbito do Ministério da Cidadania (MC) ou até mesmo a Subsecretaria de Assuntos Administrativos (SAA) , vez que se trata de uma mera sucessão de titularidade de direitos e obrigações para com o legado olímpico, ao longo dos últimos anos.
7.1.7.2.	No que tange à formalização e atualização de um Plano de Contingência, acredita-se que tal papel específico não resta descaracterizado haja vista que o Decreto 10.357/2020 em seu art.50, inciso V, incluído pelo Decreto 10.680/2021, impõe, à Seesp, a competência de firmar acordos e parcerias com a finalidade de viabilizar a utilização das estruturas do legado olímpico com a implementação de atividades e eventos de natureza esportiva, cultural, recreativa ou educacional, dentre outras.  
7.1.7.3.	Importa frisar ainda que o Acórdão 2596/2013-TCU-Plenário, de 25/9/2013 (TC Processo 012.890/2013-8 - Levantamento visando o conhecimento da estrutura de governança dos entes envolvidos e ações a serem realizadas nos Jogos Olímpicos e Paraolímpicos de 2016 na cidade do Rio de Janeiro) realizou diversas deliberações, dentre as quais o item 9.7.2, o qual recomendou ao então Ministério do Esporte (ME) que desse início imediato aos trabalhos inerentes ao Grupo de Trabalho do Legado dos Jogos de 2016, sob sua coordenação, formalizando estudo prévio sobre a utilização sustentável do legado, com vistas a elaborar documentos que estabeleçam direitos e obrigações dos atores envolvidos na governança dos Jogos, em relação às obras e aos equipamentos esportivos que foram ou serão construídos em função dos Jogos (subitens 4.6.2.21 e 4.7.2) .
7.1.7.4.	Já no Acórdão 2758/2014-TCU-Plenário, de 15/10/2014 (TC Processo 015.898/2014-8 -  Acompanhamento da evolução dos trabalhos inerentes aos Grupos de Trabalho Legado Estratégico e Legado Educacional Esportivo, bem como acerca da formalização de documentos que estabeleçam direitos e obrigações dos atores envolvidos na governança dos Jogos, em relação ao seu legado) , esta Corte determinou ao ME que, como coordenador do Comitê Gestor dos Jogos Olímpicos e Paralímpicos Rio 2016 (CGOlimpíadas) e do Grupo Executivo dos Jogos Olímpicos e Paralímpicos Rio 2016 (GEOlimpíadas) , encaminhasse, no prazo de até 120 (cento e vinte) dias, à apreciação do GEOlimpíadas, considerando a competência do grupo de aprovar e coordenar as atividades dos Jogos custeadas com recursos federais, documento específico de planejamento do legado relativamente aos equipamentos esportivos construídos com recursos federais, identificando o ente público ou privado responsável pela destinação de cada empreendimento, seus custos previstos de manutenção, sua finalidade após a realização das competições e os benefícios esperados. 
7.1.7.5.	Caso entendesse necessário, o grupo deveria submeter o documento à aprovação do CGOlímpiadas, a quem compete definir as diretrizes e ações do Governo Federal para a realização dos Jogos (item 9.1) e, também, recomendou ao ME que: na qualidade de coordenador do Grupo de Trabalho Legado Estratégico, avaliasse o emprego, pelo grupo, de sistema informatizado de acompanhamento dos processos para a consecução dos projetos relacionados ao legado dos Jogos e deixasse claro e transparente, para todos os atores envolvidos na organização dos Jogos e para a própria sociedade, o referencial que está sendo utilizado para tratamento do legado olímpico, incluindo o seu conceito, sua tipologia, sua visão estratégica, as ações a serem desenvolvidas e demais informações consideradas pertinentes relativamente ao legado (Plano de Contingência, referente ao curto prazo e Plano de Legado ou Plano de Utilização do Legado, referente ao longo prazo) .
7.1.7.6.	Em que pese a constante mudança de titularidade no que concerne ao histórico do legado olímpico no âmbito federal,  não podemos esquecer que, inicialmente, as intervenções relacionadas aos Jogos Olímpicos e Paralímpicos 2016 estavam vinculadas à então Secretaria Executiva (SE/ME) e à então Secretaria Nacional de Esportes de Alto Rendimento (SNEAR/ME) , ambas secretarias pertencentes ao extinto Ministério do Esporte (ME) .
7.1.7.7.	À época, o ME atuava, diretamente, na definição das diretrizes e políticas no âmbito da Política Nacional do Esporte (PNE) , dentre os temas de debate estavam tanto o Plano de Contingência , quanto o Plano de Utilização do Legado. Ademais, a Secretaria Executiva era a responsável pelo gerenciamento de recursos para construção, modernização de quadras, ginásios, espaços esportivos e aquisição de equipamentos para instituições de ensino e comunidades, sempre visando o legado olímpico.
7.1.7.8.	No contexto do Modelo de Governança dos Jogos Olímpicos e Paralímpicos de 2016, a Secretaria Executiva do ME atuava: no Conselho dos Jogos, vez que o Secretário Executivo integrava o Conselho sem função deliberativa; no Comitê de Coordenação, vez que alguns Grupos de Trabalho deste nível estavam sob coordenação do ME e no Comitê Executivo, vez que alguns Grupos de Trabalho deste nível operacional estavam sob a coordenação do Governo Federal. 
7.1.7.9.	Ainda no âmbito federal, Decreto (sem número) da Presidência da República, de 13 de setembro de 2012 (https://www.planalto.gov.br/ccivil_03/_ato2011-2014/2012/dsn/dsn13425.htm) , criou o mencionado CGOlimpíadas, competente para definir as diretrizes e ações do governo federal para a realização dos Jogos Olímpicos e Paralímpicos de 2016 e para supervisionar os trabalhos do GEOlimpíadas, sem prejuízo das competências da Autoridade Pública Olímpica (APO) . 
7.1.7.10.	O CGOlimpíadas era integrado pelos titulares do ME (que o coordenava) , Casa Civil da Presidência da República, Ministério da Justiça, Ministério da Defesa, Ministério das Relações Exteriores, Ministério da Fazenda, Ministério do Planejamento, Orçamento e Gestão, Ministério do Turismo, Controladoria-Geral da União e Secretaria de Comunicação Social da Presidência da República. 
7.1.7.11.	Competia ao GEOlimpíadas aprovar e coordenar as atividades do governo federal referentes aos Jogos Rio 2016 desenvolvidas por órgãos e entidades da administração pública federal, direta e indireta, ou financiadas com recursos da União. O GEOlimpíadas era formado por representantes dos ministérios do Esporte - que o coordenava -, da Justiça, da Defesa, da Fazenda e do Planejamento, Orçamento e Gestão, bem como da Casa Civil da Presidência da República e da Controladoria-Geral da União. 
7.1.7.12.	De fato, o ME era o principal responsável pelo suporte administrativo necessário ao funcionamento tanto do CGOlimpíadas quanto do GEOlimpíadas. 
7.1.7.13.	Quanto ao legado olímpico relacionado aos equipamentos esportivos (foco desta proposta de encaminhamento) , segundo o próprio ME, à época dos fatos (peça 53, p.4 do TC Processo 015.898/2014-8) , era de competência do Governo Federal, em articulação com seus parceiros, a elaboração do Plano de Legado (PL) desses equipamentos, tanto para o curto prazo (Plano de Contingência) quanto para longo prazo (Plano de Utilização do Legado) , tendo em vista que a maior parte dos recursos utilizados foram federais, ou seja, montantes consideráveis dos cofres da União foram  empregados na construção e na manutenção de equipamentos esportivos permanentes. 
7.1.7.14.	No Parque Olímpico da Barra, por exemplo, o centro de tênis, o velódromo, o centro de handball e o centro de esportes aquáticos, todos foram custeados pela União. No Complexo de Deodoro, as instalações esportivas foram todas construídas com recursos federais, o que inclui, por exemplo, o Estádio de Canoagem Slalom, o Centro Olímpico de BMX, a Arena Deodoro, o Centro Nacional de Hóquei na Grama, dentre outros, em que pese muitos desses equipamentos não estarem mais sob a gestão/utilização de ente federal. 
7.1.7.15.	Diante do histórico ao norte narrado e da sucessão do ME, em direitos e obrigações  para a Seesp/MC, não há que se falar em uma lacuna normativa quanto à competência para elaboração do Plano de Legado, em suas versões de curto e longo prazo,  Plano de Contingência e Plano de Utilização do Legado, respectivamente, até mesmo quanto ao conteúdo a ser apresentado neste documento, haja vista que em trabalho anterior deste TCU de monitoramento do legado olímpico (TC Processo 015.898/2014-8) , ficou estabelecido que o ME, na qualidade de coordenador do CGOlimpíadas e do GEOlimpíadas (Decreto s/nº da Presidente da República de 13/9/2012) , seria o responsável em conduzir as articulações para definir a destinação, a finalidade, a estimativa de custos e os benefícios dos equipamentos esportivos construídos e/ou reformados com recursos federais para os Jogos Rio 2016. 
7.1.7.16.	Ademais, o anexo I do Decreto 10.357/2020 deixa claro que:
Art. 50.  À Secretaria Especial do Esporte compete:
 (...) 
V - firmar acordos e parcerias com a finalidade de viabilizar a utilização das estruturas do legado olímpico com a implementação de atividades e eventos de natureza esportiva, cultural, recreativa ou educacional, dentre outras;  (Incluído pelo Decreto 10.680, de 2021) 
7.1.7.17.	Em síntese, os comentários apresentados pelos gestores em nada alteram o mérito da proposta de encaminhamento supracitada, no sentido de considerar cumprida a determinação constante do item 9.6 do Acórdão 494/2017-TCU-Plenário, de 22/3/2017, de relatoria do Exmo. Ministro Augusto Nardes, porém sem prejuízo de recomendar à atual gestora e centralizadora de informações, no caso, a Secretaria Especial do Esporte (Seesp) , no âmbito do Ministério da Cidadania (MC) , com fundamento no art.11 da Resolução-TCU 315, de 2020, que juntamente com os demais atores do Legado dos Jogos Olímpicos, formalize novo Plano de Contingência, ou seja, atualize, de forma periódica e quando necessária, o documento formal de manutenção das instalações olímpicas com o objetivo de consolidar todas as ações, mecanismos e serviços contínuos e necessários à operação e manutenção preventiva e preditiva, com vistas a melhorar o desempenho, reduzir os custos e diminuir os riscos inerentes à gestão dos ativos dos equipamentos olímpicos, por força da determinação constante no item 9.6 do Acórdão 494/2017-TCU-Plenário, de 22/3/2017, de relatoria do Exmo. Ministro Augusto Nardes e do disposto no art. 50, inciso V, do Decreto 10.357/2020.  
8.	Deliberações do Acórdão 1662/2017-TCU-Plenáriolenário (TC Processo 011.819/2017-0) 
8.1.	Descrição da deliberação associada 
9.2. determinar, com fundamento no art. 43, inciso I, da Lei 8.443/1992 e no art. 250, inciso II, do Regimento Interno, à Autoridade de Governança do Legado Olímpico (AGLO) que: 
9.2.1. encaminhe, em até 30 dias após o término de cada quadrimestre, até a sua extinção, na forma do art. 12 da MP 771/2017, relatório contendo, de forma consolidada, as ações e providências adotadas, com relação à manutenção, à conservação e à utilização provisória das arenas olímpicas, consoante incisos I e III, do art. 1º da MP 771/2017, abordando necessariamente: a relação de contratos, convênios, acordos ou instrumentos congêneres, com seus objetos e valores, que forem executados pela referida autarquia temporária e pelos demais entes envolvidos na gestão do legado olímpico, devendo o primeiro relatório referir-se ao segundo quadrimestre de 2017;
8.1.1.	Providências adotadas pela AGLO
8.1.1.1.	A Autoridade de Governança do Legado Olímpico (AGLO) por meio do Ofício 28/2018/AGLO/ACI/PR-AGLO-ME-SEI (peça 24 do TC Processo 034.795/2018-9) , encaminhou planilhas (Relatório de janeiro a abril de 2018 - peça 24, p.6-25; Relatório de maio a agosto de 2018 - peça 25, p.2-23; Relatório de setembro a dezembro de 2017 - peça 23, p.3-25) contendo as ações e providências adotadas em relação à manutenção e conservação das arenas olímpicas, em atendimento ao item 9.2.1 do Acórdão 1662/2017-TCU-Plenáriolenário de relatoria do Exmo. Ministro Augusto Nardes.
8.1.2.	Providências adotadas pelo Ministério da Cidadania
8.1.2.1.	O Chefe da Assessoria Especial de Controle Interno Substituto, Sr. Brenilson Rodrigues Martins, por meio do Ofício 1049/2020/CGCDE/MC (peça 63, p.1-2) , de 2/10/2020, in verbis:
A AGLO apresentou relatórios quadrimestrais a partir da exigência do Acórdão 1662/2017-TCU-Plenário, até o primeiro quadrimestre de 2019, ante a sua extinção, conforme comprovantes constantes do processo de acompanhamento da AGLO - SEI 58000.110609/2017-22 - ANEXO VII (peça 79, p.105-300) , cujos documentos foram entregues ao TCU e apensados ao processo TC Processo 011.819/2017-0.
8.1.3.	Análise
8.1.3.1.	 Quando da prolação do acórdão sob exame, o Exmo. Ministro-Relator, em seu voto (peça 17, p.3-5, itens 22 a 24 do TC Processo 034.795/2018-9) , consentiu com a determinação supra no sentido de que este TCU tivesse conhecimento das ações de contingência, dos contratos, dos convênios e/ou outros instrumentos congêneres executados por todos os entes envolvidos no plano de legado de curto prazo ou plano de contingência relacionados à manutenção, conservação e utilização provisória de todas as arenas olímpicas. 
8.1.3.2.	No mesmo voto, entendeu também que a AGLO deveria centralizar essas informações de todos os entes envolvidos com a elaboração do Plano de Legado, desde o planejamento até a efetiva destinação das arenas esportivas, com vistas a ter um único órgão no Brasil com a responsabilidade de solucionar tal entrave referente à futura destinação dessas instalações.
8.1.3.3.	A AGLO chegou a apresentar pedido de reexame ao Acórdão 1662/2017-TCU-Plenáriolenário no sentido de tentar se eximir dessa função central, porém sem sucesso, conforme voto do Exmo. Ministro Benjamin Zymler no Acórdão 2294/2018-TCU-Plenário, a saber:
14. Tal como apontado pela unidade técnica, as atribuições da AGLO relacionadas ao legado olímpico podem ser sintetizadas em três pilares básicos, a saber: consolidação das informações acerca da temática, administração das instalações esportivas cedidas à autarquia e acompanhamento do modelo de gestão adotado pelos demais atores envolvidos. Neste último ponto, deve a autarquia federal verificar se a administração descentralizada a cargo do Estado e do Município do Rio de Janeiro estão condizentes com as políticas estabelecidas pelo Ministério do Esporte. 
15. Por essa razão, não vejo reparos a serem feitos na determinação que exigiu da AGLO a elaboração e o envio, a cada quatro meses, de um relatório contendo, de forma consolidada, as ações e as providências adotadas com relação à manutenção, à conservação e à utilização provisória das arenas olímpicas.
8.1.3.4.	Nesse sentido, de forma a atender a demanda deste TCU, a AGLO encaminhou planilhas contendo apenas informações das arenas olímpicas sob gestão própria ou sob a gestão do Exército Brasileiro. Não há informações quanto as ações de contingência da PMCRJ quanto à Arena 3 no Parque Olímpico da Barra e o Parque Radical em Deodoro, arenas estas alheias à sua gestão, em que pese o entendimento do Relator no sentido de que a AGLO deveria ser o articulador e centralizador de informações, a respeito de todas as arenas, a serem repassadas a este Tribunal. 
8.1.3.5.	Quanto a essa lacuna de informações por parte da Prefeitura, já há determinação deste TCU nesse mesmo Acórdão, no sentido de obrigar a municipalidade em repassar detalhamento desse plano de contingência à AGLO, senão vejamos o item 9.3.1 do Acórdão 1662/2017-TCU-Plenáriolenário, o qual será alvo de análise específica desta Instrução em item adiante (item 8.3 desta Instrução) . 
8.1.3.6.	Primeiramente, as informações trazidas pela AGLO dizem respeito aos termos firmados em 2017 e/ou 2018, com eventos realizados entre setembro de 2017 a agosto de 2018, pormenorizando o local de realização (arena olímpica utilizada) , o valor da contrapartida e as ações realizadas para manutenção, conservação e utilização provisória das arenas.
8.1.3.7.	No que tange aos eventos realizados nas arenas sob gestão da AGLO, percebe-se que as contrapartidas se deram in natura, ou seja, as arenas foram cedidas aos patrocinadores dos eventos mediante troca por ingressos sociais, pequenas reformas, mobiliário, serviços de publicidade, projetos de inclusão social ou até mesmo a custo zero. As únicas exceções são o Evento Rio International Open de Jiu-Jitsu e o Cross Fit Games 2018, os quais renderam R$ 12.713,46 e R$ 38.197,14, aos cofres públicos, respectivamente. 
8.1.3.8.	Ainda no que tange aos eventos realizados nas arenas sob gestão da AGLO, causam estranheza os seguintes fatos: 
8.1.3.8.1.	(i) em todos os jogos de basquete realizados na Arena 1 (20 jogos no período de janeiro a abril de 2018) , a contrapartida sempre foi a mesma, qual seja, "250 ingressos sociais, reforma em 2 vestiários, mobiliário, 38 prismas de publicidade de quadra, identidade visual da quadra e montagem do piso". Ao que tudo indica, a reforma dos vestiários foi intermitente, assim como a montagem/desmontagem do piso, em que pese não ter havido outro tipo de evento com modalidade diversa na Arena em questão durante tal período; e
8.1.3.8.2.	(ii) nos eventos com contrapartida in natura, não houve quantificação em reais do valor da contrapartida, ou seja, não há um parâmetro de valor em reais para a disponibilização da respectiva arena à utilização privada, ou seja, não há definição de um valor-base estimativo para os custos fixos de operação, manutenção, conservação e limpeza de cada arena utilizada.
8.1.3.9.	Ao contrário dos eventos realizados pela AGLO, as ações realizadas nas arenas sob gestão do Exército Brasileiro contêm estimativas de valor, expresso em reais, mesmo quando da contrapartida in natura (peça 79, p.134-137) . Ou seja, as ações realizadas pelos permissionários estão melhor pormenorizadas de forma a propiciar um melhor detalhamento das ações realizadas em contrapartida à utilização das arenas olímpicas de Deodoro. Ademais, são raros os eventos que não geraram contrapartida aos cofres públicos e, ainda assim, só ocorreram sob o regime não oneroso, as atividades sociais e esportivas sem fins lucrativos ou inerentes à atividade militar. 
8.1.3.10.	Porém, as informações do Exército Brasileiro tratam-se, exclusivamente, das permissões de uso realizadas nas arenas sob sua gestão, com as respectivas ações de benfeitorias em contrapartida. Não há informações quanto a contratos de manutenção específicos para as arenas de Deodoro firmados pelo Exército Brasileiro (peça 79, p.156-161) . Ou seja, a princípio, tais ações estariam sendo realizadas com recursos e mão de obra próprios do Exército, ao contrário do que ocorre no Parque Olímpico da Barra, onde a AGLO firmou o Contrato 6/2017 com o Consórcio Hashimoto/Engepark, em 24/11/2017, com vigência para o período de 24/11/2017 a 23/11/2018, no valor de R$ 5.213.203,92 por ano, dentre outros de menor porte constante de listagem à peça 25, p.12-14, do TC Processo 034.795/2018-9. 
8.1.3.10.	Já nos relatórios de setembro a dezembro de 2018 (peça 79, p.255-276) e janeiro a abril de 2019 (peça 79, p.277-300) , verifica-se que não houve nova contratação de manutenção no período, porém a contrapartida pela utilização das arenas por meio de eventos já passou a ser contabilizada, em sua totalidade, em moeda nacional. 
8.1.3.11.	Diante da extinção da AGLO, deixa-se de propor novas determinações e/ou recomendações à autarquia e considerando que a AGLO foi sucedida pelo Escritório de Governança do Legado Olímpico (EGLO) e agora pela Secretaria Especial do Esporte (Seesp) , estrutura criada no âmbito do Ministério da Cidadania, a adoção de medidas saneadoras das ocorrências apontadas neste itens e os devidos encaminhamentos das recomendações da extinta unidade serão tratados, em momento oportuno, com a administração daquele órgão.
8.1.4.	Proposta de encaminhamento
8.1.4.1.	Diante das considerações feitas e do não atendimento pleno à decisão deste TCU, em razão da ausência de informações quanto às arenas sob gestão da PMCRJ, bem como, da carência de informações no que tange à quantificação do valor de contrapartida in natura da utilização das arenas sob gestão da AGLO, quando da decisão de mérito, considerar-se-á parcialmente cumprida a determinação 9.2.1 do Acórdão 1662/2017-TCU-Plenáriolenário, de 2/8/2017, de relatoria do Exmo. Ministro Augusto Nardes, porém sem prejuízo de recomendar à atual gestora e centralizadora de informações, no caso, a Secretaria Especial do Esporte (Seesp) , no âmbito do Ministério da Cidadania (MC) , com fundamento no art.11 da Resolução-TCU 315, de 2020, que, na consolidação dos próximos relatórios a serem enviados a este TCU, por força da determinação constante no item 9.2.1 do Acórdão 1662/2017-TCU-Plenáriolenário, de 2/8/2017, de relatoria do Exmo. Ministro Augusto Nardes, não deixar de quantificar, em reais, o valor da contrapartida in natura pela utilização das arenas sob sua gestão, bem como, justificar/motivar os eventos realizados sob o regime não oneroso, além de incluir os dados a respeito das arenas sob gestão da Prefeitura Municipal da Cidade do Rio de Janeiro (PMCRJ) . 
8.1.4.2.	Um dos interesses deste TCU quando das ações de controle sobre os Jogos Olímpicos é o de fomentar a transparência e controle efetivo sobre o legado olímpico, sendo a utilização das arenas um ponto de elevado risco. Desta forma, a proposta de recomendação supracitada visa dar maior transparência, à sociedade, dos gastos e retornos financeiros advindos da utilização das arenas olímpicas, sob gestão do poder público.
8.1.5.	Comentários dos Gestores
8.1.5.1.	Diante das considerações feitas e da proposta de encaminhamento supracitada, a Secretaria Especial do Esporte (Seesp) , no âmbito do Ministério da Cidadania (MC) , por intermédio dos Ofícios 2282/2021/Seesp (peça 99) , de 6/7/2021; 18/2021/SE/EGLO/MC (peça 100) , e 17/2021/SE (peça 101) , de 6/7/2021, não se manifestou quanto à recomendação para que, na consolidação dos próximos relatórios a serem enviados a este TCU, por força da determinação constante no item 9.2.1 do Acórdão 1662/2017-TCU-Plenáriolenário, de 2/8/2017, de relatoria do Exmo. Ministro Augusto Nardes, não deixar de quantificar, em reais, o valor da contrapartida in natura pela utilização das arenas sob sua gestão, bem como, justificar/motivar os eventos realizados sob o regime não oneroso, além de incluir os dados a respeito das arenas sob gestão da Prefeitura Municipal da Cidade do Rio de Janeiro (PMCRJ) . 
8.1.6.	Análise dos comentários dos gestores
8.1.6.1.	Diante da ausência de comentários adicionais por parte dos gestores quanto a este item específico, presume-se a anuência dos mesmos quanto à proposta de encaminhamento alvitrada.
8.2.	Descrição da deliberação associada 
9.2. determinar, com fundamento no art. 43, inciso I, da Lei 8.443/1992 e no art. 250, inciso II, do Regimento Interno, à Autoridade de Governança do Legado Olímpico (AGLO) que: 
9.2.2. adote, em até 60 dias, providências no sentido de realizar levantamento dos custos incorridos e a incorrer, com vícios de construção e com danos nas arenas olímpicas do Complexo da Barra da Tijuca ocasionados pelo uso nos Jogos Olímpicos do Rio 2016, e ainda, com aqueles decorrentes de eventual abandono precoce dessas instalações por parte do Comitê Rio 2016, caso ainda não tenha sido realizado, tomando, dentro desse mesmo prazo, providências, até mesmo judiciais, caso necessário, para buscar a reparação sobre possíveis prejuízos ao Erário, nos termos do art. 927 do Código Civil de 2002;
8.2.1.	Providências adotadas pelo Ministério da Cidadania
8.2.1.1.	O Chefe da Assessoria Especial de Controle Interno Substituto, Sr. Brenilson Rodrigues Martins, por meio do Ofício 1049/2020/CGCDE/MC (peça 63, p.1-2) , de 2/10/2020, in verbis:
De acordo com informações e documentos apensados aos autos do Processo SEI/AGLO 58021.000299/2018-71 - ANEXO VIII (peça 83) , o Departamento de Infraestrutura da Autoridade de Governança do Legado Olímpico, na ocasião, fez o levantamento dos custos para correção das anomalias e vícios construtivos e providenciou a cobrança junto ao Comitê Organizados dos Jogos Rio2016, administrativamente, e de acordo com informações prestadas pelo então diretor Executivo da extinta AGLO (fl. 21 dos autos) , por meio do Ofício 68/2018/AGLO/DEX/PR-AGLO/AGLO-ME-SEI, com base nos relatórios de vistorias de devolução das arenas - após execução dos reparos - assinado por representantes da RIOURBE, pelo Comitê Organizador dos Jogos Rio2016 e pelos técnicos da AGLO, informa que todas as pendências (anomalias) foram corrigidas, não existindo, portanto, itens a serem corrigidos pelo Comitê Rio2016 (Doc. SEI 0448441) .
8.2.2.	Análise
8.2.2.1.	 O teor desta determinação foi reiterado, quando da prolação do Acórdão 393/2018-TCU-Plenário, de 28/2/2018, de relatoria do Exmo. Ministro Augusto Nardes, em seus itens 9.2.2 e 9.2.3, porém, agora, dividindo o encargo por todos os entes envolvidos no legado olímpico, ou seja, cada ente deveria realizar o levantamento dos custos com vícios de construção e danos de uso em cada arena sob sua gestão, a saber: 
9.2. determinar, com fundamento no art. 250, inciso II, do RI-TCU, que adotem as seguintes providências com vistas a dar cumprimento à busca de uma solução efetiva para o futuro dos complexos esportivos da Barra e de Deodoro, conforme disposto no item 9.5 do Acórdão 494/2017-TCU-Plenário: 
9.2.2. ao Centro de Capacitação Física do Exército (CCFEX) , à Autoridade de Governança do Legado Olímpico (AGLO) e à Prefeitura Municipal do Rio de Janeiro que apresentem, no prazo de 60 dias, em relação às arenas que atualmente estão sob sua gestão, o valor, especificado por arena e por itens, dos danos ocorridos durante a gestão dessas arenas pelo Comitê Organizador Rio 2016, ou seja, o valor dos danos que são de responsabilidade do referido comitê; 
9.2.3. ao Centro de Capacitação Física do Exército (CCFEX) , à Autoridade de Governança do Legado Olímpico (AGLO) e à Prefeitura Municipal do Rio de Janeiro que sejam cobradas administrativamente, e, se necessário, judicialmente, do Comitê Organizador Rio 2016 as correções devidas, nas arenas sob sua gestão, relativas a danos ocorridos enquanto essas arenas estavam à disposição desse Comitê, informando ao TCU as providências tomadas, no prazo de 60 dias; 
8.2.1.2.	 Sendo assim, a análise dos documentos encaminhados, bem como a proposta de mérito a respeito da atendimento das determinações supracitadas foram feitas ainda no bojo do TC Processo 034.795/2018-9, mais precisamente no Acórdão 785/2020-TCU-Plenário (peça 91) , de 8/4/2020, de relatoria do Exmo. Ministro Augusto Nardes, a saber:
Acórdão 785/2020-TCU-Plenário 
Os Ministros do Tribunal de Contas da União, quanto ao processo a seguir relacionado, ACORDAM, por unanimidade, com fundamento no art. 43, inciso I, da Lei 8.443/1992, c/c os arts. 143, inciso III, 243, e 250, inciso III, do Regimento Interno, em:
a) considerar cumpridas as determinações constantes dos subitens 9.2.2 a 9.2.5 do Acórdão 393/2018-TCU-Plenário; e
b) considerar em cumprimento a determinação constante do subitem 9.2.1 do Acórdão 393/2018-TCU-Plenário, sem prejuízo das providências descritas no subitem 1.7 desta deliberação.
8.2.1.3.	 À título de ilustração e corroborando o entendimento de fiel cumprimento à determinação ao subitem 9.2.1 do Acórdão 1662/2017-TCU-Plenáriolenário, de 2/8/2017, de relatoria do Exmo. Ministro Augusto Nardes, a análise dos documentos encaminhados pela PMCRJ no âmbito do TC Processo 016.943/2020-1 (peça 6, p.5) , verifica-se que, no caso, o cumprimento à determinação deste TCU, haja vista a quitação das pendências prévias existentes com o Comitê Organizador dos Jogos Olímpicos, uma vez presente os Termos de Encerramento e Quitação de Pendências de Vistoria e Devolução dos equipamentos olímpicos (peça 6, p.8-34) , cedidos aos Comitê, para uso no período dos Jogos.
8.2.2.	Proposta de encaminhamento
8.2.2.1.	Diante da análise pretérita, quando da decisão de mérito, considerar-se-á cumprida a determinação 9.2.2 do Acórdão 1662/2017-TCU-Plenáriolenário, de 2/8/2017, de relatoria do Exmo. Ministro Augusto Nardes, no que tange ao levantamento de custos e providências administrativas e/ou judiciais de reparação de prejuízos ao Erário. 
8.3.	Descrição da deliberação associada 
9.3. determinar, com fundamento no art. 43, inciso I, da Lei 8.443/1992 e no art. 250, inciso II, do Regimento Interno do TCU, à Prefeitura Municipal do Rio de Janeiro (PMCRJ) que:  
9.3.1. encaminhe quadrimestralmente à AGLO, para fins da consolidação acima determinada à mesma autarquia, nos termos do art. 1º, incisos I e III da MP 771/2017, e para posterior envio  a este Tribunal, a relação de todas as ações e providências adotadas, bem como contratos, convênios, acordos ou instrumentos congêneres, com seus objetos e valores, que forem executados pela referida municipalidade, com relação à manutenção, conservação e utilização provisória das arenas olímpicas sob sua gestão (Arena Carioca 3 e Parque Radical) , bem como os estudos de viabilidade técnico-econômica, ações e providências quanto às obras e aos serviços de desmontagem/montagem da Arena do Futuro e do Centro Olímpico de Esportes Aquáticos;
8.3.1.	Providências adotadas pela Prefeitura Municipal do Rio de Janeiro
8.3.1.1.	A Prefeitura Municipal da Cidade do Rio de Janeiro (PMCRJ) , por meio do Ofício RU/PRE 377/2018 (peça 32 do TC Processo 034.795/2018-9) , afirma que encaminhou, ao Ministério do Esporte, à AGLO e ao Exército Brasileiro, cópia dos elementos técnicos (Termo de Referência e Cronograma) dos seguintes contratos:
Contrato 15/2018: Obras de recuperação do Sistema de Impermeabilização e outros Serviços no Centro Olímpico de Tênis do Parque Olímpico da Barra.
Contrato 16/2018: Gerenciamento Técnico e Elaboração de Levantamento Físico-Financeiro para aferição das obras realizadas no Complexo Esportivo de Deodoro. 
Contrato 17/2018: Levantamento Planialtimétrico, Topográfico e sondagens para aferição das obras executadas no Complexo Esportivo de Deodoro (ÁREA NORTE) .
Contrato 48/2018: Serviços técnicos especializados com vistas à obtenção do Certificado de Aprovação do Corpo de Bombeiros do Estado do Rio de Janeiro para as Arenas Cariocas 1, 2 e 3 do Parque Olímpico da Barra. 
Contrato 49/2018: Serviços técnicos especializados com vistas a obtenção do Certificado de Aprovação do Corpo de Bombeiros do Estado do Rio de Janeiro para o Velódromo Olímpico do Parque Olímpico da Barra.
Contrato 50/2018: Serviços técnicos especializados com vistas a obtenção do Certificado de Aprovação do Corpo de Bombeiros do Estado do Rio de Janeiro para o Centro Olímpico de Tênis do Parque Olímpico da Barra.
8.3.1.2.	Ainda no que tange a determinação supra, mais especificamente quanto aos estudos de viabilidade técnico-econômica para a Arena do Futuro e Centro Olímpico de Esportes Aquáticos, a Prefeitura da Cidade do Rio de Janeiro por meio do Ofício GBP 219/2018 (peça 31, p.1 do TC Processo 034.795/2018-9) , encaminhou cópia do Ofício GBP 218/2018 (peça 31, p.2-22 do TC Processo 034.795/2018-9) , enviado ao Ministro do Esporte, no qual consta observações da Prefeitura quanto à análise ministerial a respeito do Estudo de Viabilidade Técnico Econômico, Social e Ambiental da desmontagem das Arenas do Handball e do Estádio Aquático, apresentado pela PMCRJ, qual seja, o Protocolo de Intenções firmado com a Prefeitura Municipal de Duque de Caxias com o objetivo dessa municipalidade em receber as arquiteturas nômades.
8.3.1.3.	Mais recentemente, já no âmbito deste processo de monitoramento, a Secretaria Especial de Turismo e Legado Olímpico, por meio do Ofício SETURLEO 31/2020 (peça 54, p.1-2) , encaminha cópia de esclarecimentos prestados pelo Engenheiro Municipal, Sr. David Beserra Lessa (peça 54, p.3) , de 8/7/2020, in verbis:
A Prefeitura desde 2017 assumiu a tarefa de transformar a Arena Carioca 3 o Parque Radical em instalações aptas para funcionarem para uso da população como Legado dos Jogos Olímpicos.
Na Arena Carioca 3 que teve as arquibancadas provisórias usadas nas Olimpíadas desmontadas, iniciou-se uma transformação com pintura do piso de concreto, montagem de equipamentos de ginástica artística usadas nos jogos Olímpicos, montagem de uma quadra polivalente que estava na Arena do Futuro e que tem previsão de desmontagem (Anexo 1 - peça 54, p.7-10) . 
Essas atividades foram providenciadas pela Subsecretaria de Esportes e Lazer ligada a Secretaria Municipal da Casa Civil, até que em outubro de 2017 foi criada a Subsecretaria do Legado Olímpico - SUBLO também subordinada à Casa Civil. 
A SUBLO veio se instalar Arena Carioca e pôde coordenar mais de perto a transformação para permitir o funcionamento de escolinhas de vários esportes abertas para população do entorno, treinamento de atletas de várias modalidades esportivas e atividades em parceria com as federações de vários esportes para uso das instalações da Arena Carioca 3. 
No ano de 2018 a Prefeitura através da SUBLO assinou uma parceria com o SESC Rio esse atendimento à população do entorno passou a ser efetuado através desse parceiro. Foi montada uma academia com aparelhos de ginástica da Technogym usados no treinamento de atletas de alto rendimento e que foram recuperados pela SUBLO, antes de voltarem para Itália.
8.3.2.	Análise
8.3.2.1.	 A primeira parte da determinação, qual seja, a obrigatoriedade de apresentação da relação dos contratos, convênios, acordos ou instrumentos com relação à manutenção, conservação e utilização provisória das arenas olímpicas sob a gestão da Prefeitura Municipal do Rio de Janeiro, em um primeiro momento não foi cumprida, haja vista que, nos relatórios consolidados enviados, pela AGLO, a este TCU, não constam informações relativas à Arena Carioca 3 e ao Parque Radical (item 8.1 desta Instrução) .
8.3.2.2.	Até aquele momento, a AGLO não confirmou o recebimento das informações requeridas à PMCRJ, em suas manifestações quanto ao monitoramento de item pretérito desta Instrução.
8.3.2.3.	Entretanto, os contratos mencionados no ofício encaminhado pela Prefeitura Municipal no âmbito deste monitoramento atendem ao demandado pela primeira parte da determinação constante do item 9.3.1 do Acórdão 1662/2017-TCU-Plenáriolenário, de 2/8/2017, de relatoria do Exmo. Ministro Augusto Nardes, pois contemplam em sua plenitude as ações de contingência da PMCRJ quanto à utilização, conservação e manutenção da Arena 3, do Parque Olímpico da Barra e do Parque Radical, em Deodoro, arenas estas sob sua gestão.
8.3.2.4.	Mormente, foi até assinado Plano de Contingência entre o Ministério do Esporte e a Prefeitura da Cidade do Rio de Janeiro (PMCRJ) , conforme documento constante do ANEXO I (peça 89) , de forma a dar cumprimento à parte inicial da determinação constante do item 9.3.1 do Acórdão 1662/2017-TCU-Plenáriolenário, de 2/8/2017, de relatoria do Exmo. Ministro Augusto Nardes.
8.3.2.5.	Sendo assim, resta claro o atendimento tardio à decisão deste TCU, no que tange à apresentação dos documentos relativos ao plano de contingência (plano de legado de curto prazo) das arenas sob gestão municipal, à entidade centralizadora de informações, no atual estágio, a Secretaria Especial do Esporte (Seesp) , no âmbito do Ministério da Cidadania (MC) , a qual sucedeu a AGLO.
8.3.2.6.	 Já no que tange a segunda parte da determinação (apresentação de estudos de viabilidade técnico-econômica, ações e providências quanto às obras e aos serviços de desmontagem/montagem da Arena do Futuro e do Centro Olímpico de Esportes Aquáticos, a PMCRJ apresentou Estudo de Viabilidade com vistas à destinação final da Arena de Handball e do Parque Aquático para o Município de Duque de Caxias no grande Rio de Janeiro.
8.3.2.7.	Foram apresentadas duas versões: a primeira, de 28/3/2018, uma versão preliminar (peça 21 do TC Processo 034.795/2018-9) para obra de desmontagem do Centro Olímpico de Handball e construção de quatro escolas de ensino fundamental, no Município de Caxias, utilizando-se o material do reaproveitamento e, a segunda versão mais detalhada (peça 27 do TC Processo 034.795/2018-9) , de 30/5/2018, contemplando também a obra de desmontagem do Centro Olímpico de Esportes Aquáticos.
8.3.2.8.	Além do intuito de atender à determinação deste TCU, a apresentação, por parte da PMCRJ, dos estudos de viabilidade da desmontagem e reaproveitamento dessas arenas objetivava atender ao cronograma previsto no Plano Estratégico de Ações (PEA) , constante da peça 37, p.5-16 do TC Processo 034.795/2018-9, mais precisamente no Anexo A - Destinação final da Arenas de Handball e do Centro Aquático, premissa 1 (elaboração de estudo de viabilidade técnica) .
8.3.2.9.	Em que pese o estudo de viabilidade prever as adequações necessárias em dois cenários distintos (desmontagem cuidadosa e não-cuidadosa) , o ME ao analisar o estudo fez sérias críticas ao material encaminhado, relacionando uma série de óbices que inviabilizariam a execução da alternativa selecionada, agindo na qualidade de cessionária, ou seja, responsável pelo repasse de recursos necessários a desmontagem, transporte e montagem das arenas, conforme cláusula quarta, inciso "i" do Termo de Cessão de Uso 139/2016, lavrado entre o Município do Rio de Janeiro e a União Federal, presente à peça 25, p.1-10, do TC Processo 011.819/2017-0.
8.3.2.10.	Não há um consenso quanto a viabilidade de utilização do estudo desenvolvido pela Prefeitura de Caxias. As dúvidas suscitadas, em síntese são: (i) a abrangência da destinação, se poderia contemplar municípios vizinhos; (ii) o estudo deveria contemplar mais alternativas à destinação final, tais como demolição total e/ou permanência dos centros mediante mutação patrimonial; (iii) revisão dos números no que tange aos investimentos a serem realizados, bem como a origem de cada investimento; (iv) ausência de informações quanto aos impactos sociais e ambientais, bem como memórias de cálculo; (v) ausência de informações quanto aos custos de transporte dos materiais reaproveitados (vi) insuficiência de informações quanto a uma análise quantitativa e qualitativa dos elementos a serem reaproveitados, dentre outros. 
8.3.2.11.	Sendo assim, não houve aderência do ME em apoiar a PMCRJ no projeto de Caxias. Segundo parecer do extinto ME (somente mencionado pela PMCRJ, mas não presente nos autos) , o estudo de viabilidade apresentado não encontraria respaldo no Termo de Cessão de Uso celebrado, logo não teria condições para que o ME tomasse os acionamentos devidos com vistas a fornecer os recursos orçamentários e financeiros para destinação final pretendida.
8.3.2.12.	Mediante o Ofício GBP 218 (peça 31, p.2-22 do TC Processo 034.795/2018-9) , de 6/9/2018, o então Prefeito do Rio de Janeiro rebate todas os pontos controvertidos pelo ME de maneira a tentar aparar as arestas do estudo de viabilidade apresentado pela Prefeitura de Caxias com vias a obter o aval ministerial para a liberação dos recursos financeiros previstos no Termo de Cessão.
8.3.2.13.	Diante do cenário apresentado, percebe-se que havia um "jogo de empurra" entre o extinto ME e PMCRJ no que tange a decisão de mérito quanto à destinação final da Arena de Handball e do Centro Aquático. Esse contexto de indefinição não é novidade no âmbito do monitoramento das ações relacionadas aos Jogos Olímpicos haja vista já ter ocorrido sistemática parecida quando da cobrança deste TCU por um Plano de Legado definitivo. 
8.3.2.14.	Uma vez que os agentes envolvidos optaram por ficar à margem da mediação deste TCU ao não firmarem o Termo de Ajustamento de Gestão (TAG) em 2017, no âmbito do TC Processo 015.072/2017-7 (monitoramento do item 9.5 do Acórdão 494/2017-TCU-Plenário, de Relatoria do Ministro Augusto Nardes) e pelo fato de já terem transcorridos anos sem uma solução consistente para o legado olímpico das arenas, seja mediante cumprimento do Plano Estratégico de Ações (PEA) ou execução de um Termo de Ajustamento de Conduta (TAC) , faz-se necessário a este TCU exercer sua função jurisdicional e cobrar adequação da conduta dos entes envolvidos às exigências legais. 
8.3.2.15.	Nesse sentido, em que pese a determinação constante da parte final do item 9.3.1 do Acórdão 1662/2017-TCU-Plenáriolenário de apresentação formal de Estudo de Viabilidade Técnica, por parte da PMCRJ, ter sido formalmente cumprida, a finalidade material por trás desse comando não foi atingida, qual seja, a adequação definitiva das instalações esportivas da Arena de Handball e do Centro Aquático no Parque Olímpico da Barra ao cenário legado. Em suma, há mais de quatro anos após os Jogos Olímpicos, ainda não há uma definição exata quanto a destinação final dessas arenas. 
8.3.2.16.	Ademais, frisa-se que os atuais gestores envolvidos não deram por cumprido os itens do PEA nos quais constavam os compromissos assumidos pela Prefeitura da Cidade do Rio de Janeiro no Anexos A no que dizem respeito às obrigações da Prefeitura de entrega de estudo de viabilidade previstos para maio de 2018 e avaliação e aprovação do estudo para execução, que estavam previstos para junho do presente ano. 
8.3.2.17.	Diante dos fatos narrados, não há sequer prognóstico quanto ao início da execução dos serviços de desmontagem, transporte e montagem das arenas temporárias em seu local de destinação final. O cenário de incerteza quanto à local, modalidade de desmontagem e destinação final, perdura até hoje.
8.3.2.18.	Nesse sentido vislumbram-se etapas distintas e estanques para se atingir a adequação final das instalações esportivas da Arena de Handball e do Centro Aquático no Parque Olímpico da Barra, quais sejam: 
8.3.2.19.	Etapa 1 - definição, por parte da Secretaria Especial do Esporte (Seesp) , no âmbito do Ministério da Cidadania (MC) , a qual sucedeu a AGLO, a respeito da destinação final da Arena de Handball e do Centro Aquático da Barra da Tijuca:
8.3.2.19.1	Trata-se de uma definição baseada em estudos de viabilidade técnico-econômica que tem por objetivo balizar todo os estudos de execução por parte da Prefeitura. De antemão, o plano de legado, incumbência do extinto-ME, apontava a construção de escolas a partir da Arena de Handball e silenciava quanto a destinação do Centro Aquático. Com a passagem do legado do ME para a AGLO e agora para a Seesp, compete agora a essa Secretaria Especial, sob supervisão ministerial, definir quanto à destinação final da Arena de Handball e do Centro Aquático dentre o universo de possibilidades existentes.
8.3.2.20.	Etapa 2 - apresentação, por parte da PMCRJ de estudos de viabilidade técnico-econômica quanto às ações e providências pautadas da definição de legado da Seesp/MC:
8.3.2.20.1	Trata-se de um projeto contendo o conjunto dos elementos necessários e suficientes à execução do plano que vier a ser previamente traçado pela Seesp/MC, de acordo com as normas e princípios pertinentes à administração pública.
8.3.2.21.	Etapa 3 - homologação do projeto apresentado pela PMCRJ por parte da Seesp/MC, de acordo com os parâmetros pré-definidos na etapa 1.
8.3.2.22.	Etapa 4 - liberação dos recursos previstos no Termo de Cessão de Uso 139/2016, por parte do Ministério da Cidadania que sucedeu ao Ministério do Esporte, junto à Caixa Econômica Federal, mediante acompanhamento da execução e a prestação de contas do projeto desenvolvido.
8.3.2.23.	Diante desse cenário de descaso dos entes envolvidos no que tange aos compromissos assumidos no PEA e da não pactuação de um TAG até o momento, resta claro uma indefinição quanto às ações futuras para a elaboração e execução de modelo de gestão das arenas olímpicas, de forma a obrigar a este TCU sistematizar as tarefas entre os principais atores envolvidos, além de concomitantemente facilitar o controle por parte deste Tribunal de cada etapa. 
8.3.2.24.	Sendo assim, enquanto não parametrizado um modelo de cobrança efetivo, esta Corte monitorará o cumprimento de ação por ação/etapa por etapa que achar necessário a dar cumprimento e efetividade ao plano de legado olímpico de curto e longo prazos, a exemplo do item 9.3.1 do Acórdão 1662/2017-TCU-Plenáriolenário, alvo deste monitoramento que, a critério deste TCU, é um dos "gargalos" para a definição do legado olímpico. 
8.3.3.	Proposta de encaminhamento
8.3.3.1.	Diante do atendimento à decisão deste TCU, conforme documento constante do ANEXO I (peça 89) , quando da decisão de mérito, dar-se-á cumprimento integral (formal e material) à parte inicial da determinação constante do item 9.3.1 do Acórdão 1662/2017-TCU-Plenáriolenário, de 2/8/2017, de relatoria do Exmo. Ministro Augusto Nardes. 
8.3.3.2.	 Contudo no que tange, especificamente, a segunda parte da determinação (apresentação de estudos de viabilidade técnico-econômica, ações e providências quanto às obras e aos serviços de desmontagem/montagem da Arena do Futuro e do Centro Olímpico de Esportes Aquáticos) , quando da decisão de mérito, considerar-se-á cumprida, apenas formalmente, a parte final da determinação constante do item 9.3.1 do Acórdão 1662/2017-TCU-Plenáriolenário, de 2/8/2017, de relatoria do Exmo. Ministro Augusto Nardes, tendo em vista a apresentação da proposta do Município de Duque de Caxias, porém, sem prejuízo de, com fundamento no art. 4º da Resolução-TCU 315/2020 e no art. 250, III, do Regimento Interno do TCU:
8.3.3.2.1.	determinar à Secretaria Especial do Esporte (Seesp) no âmbito do Ministério da Cidadania (MC) , a qual sucedeu a Autoridade de Governança do Legado Olímpico (AGLO) em suas obrigações remanescentes, que estabeleça, no prazo de 30 (trinta) dias, de forma definitiva, modelo a ser seguido para a destinação final da Arena de Handball e do Centro Aquático da Barra da Tijuca, dentre o universo de possibilidades existentes, de forma a nortear todos os estudos de execução por parte da Prefeitura Municipal do Rio de Janeiro (PMCRJ) , tendo em vista a sua competência, de adequação dos bens e das instalações olímpicas do modo jogos para o modo legado, prevista no art. 3º da Decreto 9.466, de 13/8/2018; e
8.3.3.2.2.	determinar à Prefeitura Municipal da Cidade do Rio de Janeiro (PMCRJ) , que, no prazo de 30 (trinta) dias a partir da definição do modelo de adequação do modo legado, estabelecido  pela Secretaria Especial do Esporte (Seesp) no âmbito do Ministério da Cidadania (MC) , a qual sucedeu a Autoridade de Governança do Legado Olímpico (AGLO) , a ser seguido para a destinação final da Arena de Handball e do Centro Aquático da Barra da Tijuca, apresente os estudos de viabilidade técnico-econômica, ações e providências quanto à execução do projeto de desmontagem, transporte e montagem das estruturas das supracitadas arenas olímpicas, com vistas a honrar o compromisso assumido, no que tange ao legado, quando da proposta da cidade para sede dos Jogos Olímpicos, com fulcro no art. 107 do CC, haja vista afronta aos arts. 421 e 422 do Código Civil de 2002 (princípios da função social dos contratos, probidade e boa-fé objetiva) .
8.3.3.3.	O real interesse deste TCU quando das ações de controle sobre os Jogos Olímpicos é de fomentar a transparência e controle efetivo sobre o planejamento, organização e realização dos Jogos, sendo o legado um dos pontos de elevado risco. Desta forma, a proposta de novas determinações torna mais célere e produtiva do que a mera aplicação de sanção, agindo como um catalizador para o efetivo planejamento do legado olímpico a ser entregue à sociedade brasileira.
8.3.4.	Comentários dos Gestores
8.3.4.1.	Diante das considerações feitas e das determinações supracitadas, a Secretaria Especial do Esporte (Seesp) , no âmbito do Ministério da Cidadania (MC) , por intermédio dos Ofícios 2282/2021/Seesp (peça 99) , de 6/7/2021; 18/2021/SE/EGLO/MC (peça 100) , e 17/2021/SE (peça 101) , de 6/7/2021, em apertada síntese, pondera que:
8.3.4.1.1.	no que concerne à medida relacionada à Arena de Handball e Centro Aquático da Barra da Tijuca, tais empreendimentos estariam sob posse e responsabilidade exclusiva da Prefeitura Municipal da Cidade do Rio de Janeiro (PMCRJ) e, portanto, fora da alçada de competência da Seesp/MC, na forma do art. 3° c/c art. 2°, incisos I e II do Decreto 9.466/2018; e
8.3.4.1.2.	ainda que a Seesp/MC tivesse competência para atuar em relação à Arena de Handball e o Centro Aquático da Barra da Tijuca, dependeria, para definição do modelo a ser seguido para destinação final destas arenas, dos estudos de viabilidade técnico-econômica, a cargo da PMCRJ, segundo a qual, não haveria qualquer razoabilidade em se pretender definir o modelo para destinação final das aludidas arenas sem que, antes, houvesse acesso ao estudo de viabilidade, o qual nortearia esta tomada de decisão, dando-lhe respaldo e fundamentação.
8.3.4.2.	Diante das considerações feitas e das determinações supracitadas, a Prefeitura Municipal da Cidade do Rio de Janeiro (PMCRJ) , por meio de sua Secretaria Municipal de Esporte e Lazer (SMEL/RJ) , através do Ofício SMEL 232/2021 (peça 105, p.2) , de 6/8/2021, em apertada síntese, pondera que ainda não apresentou os estudos de viabilidade técnico-econômica, ações e providências quanto à execução do projeto de desmontagem, transporte e montagem das estruturas das arenas olímpicas de arquitetura nômade, uma vez que, até o momento, não foi notificada pela Seesp/MC quanto à definição de modelo de adequação do modo legado, condicionante para que seja cumprida a determinação supra.
8.3.5.	Análise dos comentários dos gestores
8.3.5.1.	Diante das considerações feitas, mais uma vez, não há que se falar em ausência de determinação legal ou ajuste contratual no que se refere ao papel catalizador do então Ministério do Esporte (ME) , à época dos Jogos, depois Autoridade de Governança do Legado Olímpico (AGLO) e Escritório de Governança do Legado Olímpico (EGLO) e agora, mais recentemente, a Secretaria Especial do Esporte (Seesp) , juntamente com a Subsecretaria de Assuntos Administrativos (SAA) , no âmbito do Ministério da Cidadania (MC) , vez que se trata de uma mera sucessão de titularidade de direitos e obrigações para com o legado olímpico, ao longo dos últimos anos. Nesse sentido, se é verdade que as competências explícitas da Seesp e da SAA se restringem aos bens e instalações esportivas "sob a posse ou domínio da União", nos termos do Decreto 10.154/2019 e do Anexo I do Decreto 10.357/2020, também é verdade que as às obrigações pendentes de cumprimento pelo extinto Ministério do Esporte, AGLO e EGLO foram transmitidas ao Ministério da Cidadania, enquanto titular da função Desporto no âmbito da União e este Ministério não pode se eximir de exercê-los. É nesse sentido, inclusive, a inteligência do art. 4º, VII, do Decreto 10.154/2019 e do art. 50, III e V, do Anexo I do Decreto 10.357/2020.    
8.3.5.2.	Mais uma vez, faz-se necessário reativar na memória, ou seja, trazer à baila no presente processo, o histórico de acontecimentos envolvendo os estudos de viabilidade técnico-econômica, as ações e providências quanto à execução do projeto de desmontagem, transporte e montagem das estruturas das arenas olímpicas de arquitetura nômade, bem como os custos e responsabilidades de cada ente no que se refere à destinação final a ser dada à Arena de Handball e ao Centro Aquático, ambos localizados no Parque Olímpico da Barra (POB) .
8.3.5.3.	Percebe-se, novamente, que há um "jogo de empurra" entre a Seesp/MC e PMCRJ no que tange a decisão de mérito quanto à destinação final da Arena de Handball e do Centro Aquático. Esse contexto de indefinição não é novidade no âmbito do monitoramento das ações relacionadas aos Jogos Olímpicos haja vista já ter ocorrido sistemática parecida quando da cobrança deste TCU por um Plano de Legado definitivo, no caso entre o então Ministério do Esporte e a PMCRJ. 
8.3.5.4.	Como os agentes envolvidos não conseguem chegar a um senso comum, e levando em consideração que optaram por ficar à margem da mediação deste TCU ao não firmarem o Termo de Ajustamento de Gestão (TAG) em 2017, no âmbito do TC Processo 015.072/2017-7 (monitoramento do item 9.5 do Acórdão 494/2017-TCU-Plenário) e pelo fato de já terem transcorridos anos sem uma solução consistente para o legado olímpico das arenas, seja mediante cumprimento do Plano Estratégico de Ações (PEA) ou execução de um Termo de Ajustamento de Conduta (TAC) , faz-se necessário a este TCU exercer sua função jurisdicional e cobrar adequação da conduta de cada ente envolvido às exigências legais, de forma individualizada, de maneira a dar uma solução final ao fato de termos bens públicos federais abandonados em terreno privado. 
8.3.5.5.	O interesse maior deste TCU é viabilizar uma adequação definitiva das instalações esportivas da Arena de Handball e do Centro Aquático no Parque Olímpico da Barra ao cenário legado. Em suma, há mais de 6 (seis) anos após os Jogos Olímpicos, ainda não há uma definição exata quanto à destinação final dessas arenas que se encontram abandonadas ou em desuso em propriedade privada.
8.3.5.6.	Diante dos fatos apresentados pelos gestores, não há sequer prognóstico sobre se de fato essas arenas virarão escolas - conforme previsão inicial contida no Caderno de Legado dos Jogos Rio 2016. Consequentemente, há dúvidas quanto ao início da execução dos serviços de desmontagem, transporte e montagem das arenas temporárias em seu local de destinação final, haja vista não se saber se será cumprido o acordado inicialmente no que tange ao local, modalidade de desmontagem e destinação final, perdurando até hoje esse cenário de incertezas.
8.3.5.7.	Nesse sentido as determinações supra visam atender etapas distintas e estanques para se atingir a adequação final das instalações esportivas da Arena de Handball e do Centro Aquático no Parque Olímpico da Barra, quais sejam: 
8.3.5.8.	Etapa 1 - definição, por parte da Secretaria Especial do Esporte (Seesp) , no âmbito do Ministério da Cidadania (MC) , a qual sucedeu a EGLO, a respeito da destinação final da Arena de Handball e do Centro Aquático da Barra da Tijuca:
8.3.5.8.1.	Trata-se de uma definição baseada em estudos de viabilidade técnico-econômica que tem por objetivo balizar todo os estudos de execução por parte da Prefeitura. De antemão, o plano de legado, incumbência do extinto ME, apontava a construção de escolas a partir da Arena de Handball e silenciava quanto a destinação do Centro Aquático. Com a passagem do legado do ME para a AGLO; EGLO e agora para a Seesp, compete agora a essa Secretaria Especial, sob supervisão ministerial, definir quanto à destinação final da Arena de Handball e do Centro Aquático dentre o universo de possibilidades existentes (objeto da determinação do item 8.3.3.2.1 da presente Instrução) .
8.3.5.9.	Etapa 2 - apresentação, por parte da PMCRJ de estudos de viabilidade técnico-econômica quanto às ações e providências pautadas da definição de legado da Seesp/MC:
8.3.5.9.1.	Trata-se de um projeto contendo o conjunto dos elementos necessários e suficientes à execução do plano que vier a ser previamente traçado pela Seesp/MC, de acordo com as normas e princípios pertinentes à administração pública (objeto da determinação proposta pelo item 8.3.3.2.2 da presente Instrução) .
8.3.5.10.	Etapa 3 - homologação do projeto apresentado pela PMCRJ por parte da Seesp/MC, de acordo com os parâmetros pré-definidos na etapa 1.
8.3.5.11.	Etapa 4 - liberação dos recursos previstos no Termo de Cessão de Uso 139/2016, por parte do Ministério da Cidadania (MC) que sucedeu ao Ministério do Esporte (ME) , junto à Caixa Econômica Federal (Caixa) , mediante acompanhamento da execução e a prestação de contas do projeto desenvolvido.
8.3.5.12.	Sendo assim, enquanto não parametrizado um modelo de cobrança efetivo pelos atores envolvidos mediante consenso, esta Corte monitorará o cumprimento de ação por ação/etapa por etapa para dar cumprimento e efetividade ao plano de legado olímpico de curto e longo prazos, a exemplo do item 9.3.1 do Acórdão 1662/2017-TCU-Plenáriolenário, alvo deste monitoramento que, a critério deste TCU, é um dos "gargalos" para a definição do legado olímpico, ressaltando que o ideal seria uma saída conjunta e de comum acordo entre Seesp/MC (detentora dos recursos e da diretriz de legado) com a PMCRJ (responsável pela apresentação dos estudos de viabilidade técnico-econômica e pela execução da desmontagem e montagem dos ativos e gestora do legado dessas "arenas/escolas") . 
8.3.5.13.	Ante o exposto, mantém-se inalterada a lógica das propostas de determinação anteriormente apresentadas, a exceção de direcionar a determinação supra ao Ministério da Cidadania (MC) , o qual sucedeu a Autoridade de Governança do Legado Olímpico (AGLO) , ao invés de tão somente a Seesp/MC, vez que que as às obrigações pendentes de cumprimento pelo extinto Ministério do Esporte, AGLO e EGLO foram transmitidas ao Ministério da Cidadania, enquanto titular da função Desporto no âmbito da União e este Ministério não pode se eximir de exercê-los. É nesse sentido, inclusive, a inteligência do art. 4º, VII, do Decreto 10.154/2019 e do art. 50, III e V, do Anexo I do Decreto 10.357/2020.    
8.4.	Descrição da deliberação associada 
9.3. determinar, com fundamento no art. 43, inciso I, da Lei 8.443/1992 e no art. 250, inciso II, do Regimento Interno do TCU, à Prefeitura Municipal do Rio de Janeiro (PMCRJ) que:  
9.3.2. no prazo de 90 dias, dê uma destinação ao Parque Radical e a todos os equipamentos lá presentes (pista de BMX, corredeira slalom, bombas hidráulicas da corredeira, etc.) , dando publicidade à sociedade brasileira da solução que venha a ser adotada, obedecendo todos os normativos vigentes, a finalidade pública, a moralidade administrativa, a razoabilidade e o interesse público, bem como, apresentando de forma expressa e antecipada, a motivação de todos os atos, inclusive os critérios utilizados para tal decisão;
8.4.1.	Providências adotadas pela Prefeitura Municipal do Rio de Janeiro
8.4.1.1.	No âmbito deste processo de monitoramento, a Secretaria Especial de Turismo e Legado Olímpico da Cidade do Rio de Janeiro, por meio do Ofício SETURLEO 31/2020 (peça 54, p.1-2) , encaminha cópia de esclarecimentos prestados pelo Engenheiro Municipal, Sr. David Beserra Lessa (peça 54, p.4) , de 8/7/2020, in verbis:
A destinação do parque Radical de Deodoro já foi dada pela Prefeitura até mesmo antes do início dos Jogos Olímpicos Rio 2016. 
Como o percurso da canoagem slalom é composto pelas corredeiras e pelo lago e tendo em vista o parque Radical de Deodoro estar numa região muito quente da cidade, a Prefeitura liberou o acesso da população local para usar a parte do lago como piscina pública. 
Este fato aconteceu antes mesmo dos jogos olímpicos e continuou acontecendo no período pós-jogos. 
Atualmente o Parque Radical está aberto ao público com academia, fisioterapia, aulas de hidroginástica acontecendo no lago, treinamento da equipe brasileira de canoagem e banho público na parte do lago nos finais de semana. 
Para que o lago fosse utilizado com a balneabilidade adequada a Prefeitura efetuou uma contratação de manutenção do sistema de bombas, tratamento da qualidade da água com dois ensaios laboratoriais por mês atestando a qualidade da água do lago. O contrato foi renovado e continua vigente permitindo manter a qualidade da água do lago e o funcionamento adequado do sistema de bombas e filtração. 
No verão que iniciou em novembro de 2018 até o período de fevereiro de 2019, que foi um dos mais quentes dos últimos anos, chegamos a receber 5.000 pessoas num único dia frequentando o Parque Radical de Deodoro. 
Quanto à pista de BMX a solução foi estudar uma forma de fazer a sua recuperação tornando-a mais apropriada para atletas amadores, já que o grau de dificuldade da mesma foi para ser usada por atletas profissionais que competiram nos Jogos Olímpicos. 
A SUBLO depois de estudar o assunto em conjunto com a Rio Urbe fez uma contratação da Confederação Brasileira de Ciclismo para reformar a pista modificando seu grau de dificuldade e transformar o local no Centro de Formação em Ciclismo com escola de BMX Racing. 
Segue no Anexo 3 (peça 54, p.49-50) a publicação do Extrato de Instrumento Contratual publicado em 2 de Março de 2020.
8.4.1.1.	Assim, a Prefeitura da Cidade do Rio de Janeiro se manifestou, oficialmente nos autos, quanto a determinação supra, ou seja, encaminhou elementos comprobatórios a respeito do cumprimento da determinação supra.
8.4.1.2.	Ademais, é sabido, por meio das mídias sociais (internet, TV, rádio e jornais) e de contatos diretos com a PMCRJ, em reuniões do grupo legado nas quais esta unidade técnica participa, que o Parque Radical de Deodoro foi reaberto em 21/9/2017, se tornando uma das principais áreas de lazer das Zonas Norte e Oeste do Rio de Janeiro, funcionando como uma grande piscina recreativa, aos domingos, das 9 às 16h. A ideia é ampliar o atendimento à população no período de verão carioca, onde a expectativa é de receber cerca de seis mil pessoas por dia, aos finais de semana.
8.4.1.3.	Outro fato notório é que o Parque Radical serviu de palco para os treinamentos da equipe de canoagem slalom brasileira durante os dias úteis de semana, como preparação para os Mundiais sediados ou a serem sediados no parque de Deodoro, a saber: Mundial Profissional (setembro de 2018) , Mundial Sênior (maio de 2019) , Mundial Sub-23, além da classificatória continental para 2020, com esses últimos dois eventos sem data ainda definida.
8.4.2.	Análise
8.4.2.1.	As informações apuradas por esta unidade técnica permitem concluir pelo cumprimento da determinação inserida no subitem 9.3.2 do Acórdão 1622/2017-TCU-Plenário, de relatoria do Ministro Augusto Nardes. 
8.4.2.2.	Como visto, foi sanada a questão da destinação final do Parque Radical, tendo inclusive sido dada publicidade e transparência necessárias à sociedade brasileira, no que tange à solução adotada, não se vislumbrando, na atual conjuntura, razão para prosseguir com o monitoramento deste item, sem prejuízo de continuar o acompanhamento do modo legado do Parque Radical de uma maneira mais abrangente, e, caso necessário, retomar à determinação específica.
8.4.3.	Proposta de encaminhamento
8.4.3.1.	Quando da decisão de mérito, considerar-se-á cumprida a determinação constante do item 9.3.2 do Acórdão 1622/2017-TCU-Plenário, não mais havendo razão para prosseguir com o presente monitoramento na atual conjuntura. 
8.5.	Descrição da deliberação associada 
9.3. determinar, com fundamento no art. 43, inciso I, da Lei 8.443/1992 e no art. 250, inciso II, do Regimento Interno do TCU, à Prefeitura Municipal do Rio de Janeiro (PMCRJ) que:  
9.3.3. adote providências junto às empreiteiras que construíram as arenas dos Complexos Olímpicos da Barra e de Deodoro, no sentido de acionar as garantias para restauração dos vícios de construção detectados pela AGLO e daqueles contidos em relatório técnico elaborado pelo Centro de Capacitação Física do Exército (peça 31, p. 14-90) , encaminhando ao TCU, no prazo de 60 dias, o cronograma ajustado com as empreiteiras para a realização dos reparos necessários, nos termos do art. 927 do Código Civil de 2002.
8.5.1.	Providências adotadas pela Prefeitura Municipal do Rio de Janeiro
8.5.1.1.	A Prefeitura da Cidade do Rio de Janeiro por meio do Ofício GP/CGP 252/2018 (peça 30, p.2-5 do TC Processo 034.795/2018-9) , de 9/10/2018, afirmou que encaminhou, ao Ministério do Esporte e à AGLO, ofício no sentido de repactuar as datas inicialmente previstas no chamado Plano Estratégico de Ações (PEA) .
8.5.1.2.	A Prefeitura do Rio propõe a renovação dos compromissos assumidos, com o estabelecimento de novos marcos regulatórios, onde as restituições e eventuais encerramentos de termos de compromisso sejam efetivados de comum acordo e não mais mediante juízo exclusivo do devedor ou de seu preposto, com a montagem de equipes destinadas a avaliar e chancelar as prestações de contas em tempo hábil, compatível com os princípios da eficiência e da transparência, de modo a superar as dificuldades hoje existentes e consolidar a entrega do legado olímpico.
8.5.1.3.	Desta forma, a Prefeitura do Rio se dispõe a iniciar as negociações para a celebração de um Termo de Ajustamento de Conduta (TAC) onde possam estar contempladas todas as ações previstas nos instrumentos já firmados, de modo a reatar a parceria efetivada para a realização dos Jogos e a alcançar a consolidação do legado olímpico.
8.5.1.4.	Cumpre ressaltar que a solução das anomalias ou vícios de construção verificados durante inspeção predial, tanto no Parque Olímpico da Barra, quanto no Complexo Esportivo de Deodoro, constam do Plano Estratégico de Ações (PEA) em seu Anexo D, ainda estão sem um consenso quanto aos prazos de cumprimento das ações propostas.
8.5.1.5.	As metas e as ações previstas no Anexo D do PEA previam: (i) a definição dos procedimentos de correção das anomalias; (ii) acompanhamento da execução e (iii) conclusão das correções das anomalias do Parque Olímpico da Barra e Complexo de Deodoro.	
8.5.1.6.	Já no âmbito deste processo de monitoramento, a Secretaria Especial de Turismo e Legado Olímpico, por meio do Ofício SETURLEO 31/2020 (peça 54, p.1-2) , encaminha cópia de esclarecimentos prestados pelo Engenheiro Municipal, Sr. David Beserra Lessa (peça 54, p.5) , de 8/7/2020, in verbis:
A destinação do Parque Radical de Deodoro já foi dada pela Prefeitura até mesmo antes do início dos Jogos Olímpicos Rio 2016. 
As obras de construção das Arenas Olímpicas parque Olímpico de Deodoro e no Parque Olímpico da Barra foram contratadas e fiscalizadas pela Rio Urbe, com exceção das Arenas Cariocas 1, 2 e 3 que foram parte do objeto da Parceria Público Privada contratada pela extinta Secretaria Especial de Concessões e Parcerias público Privadas - SECPAR, porém a Rio Urbe fazia parte da comissão de fiscalização com a responsabilidade de fiscalizar as obras. Para atender as solicitações deste Tribunal de Contas da União solicitamos que a Rio Urbe nos remetesse as respostas a serem enviadas para atendimento às determinações contidas no Acórdão 1662-TCU-Plenário, as quais juntamos no Anexo 4 (peça 54, p.51-57) deste documento resposta.
8.5.2.	Análise
8.5.2.1.	 A determinação constante do item 9.3.3 do Acórdão 1662/2017-TCU-Plenáriolenário fixou prazo para que a PMCRJ apresentasse as providências junto às empreiteiras que construíram as arenas dos Complexos Olímpicos da Barra e de Deodoro, no sentido de acionar as garantias para restauração dos vícios de construção detectados pela AGLO e daqueles contidos em relatório técnico elaborado pelo Centro de Capacitação Física do Exército.
8.5.2.2.	A resposta da PMCRJ reforça a ideia de que a determinação alvo deste TCU está sendo cumprida até o presente momento, vez que encaminha relatório detalhado acerca das anomalias existentes e seus respectivos reparos, divididos por cada equipamento olímpico, apontando, inclusive o valor gasto (peça 54, p.51-57) .
8.5.2.3.	Primeiramente os entes envolvidos reuniram-se e definiram quais seriam as pendências (anomalias e vícios construtivos) que deveriam ser solucionadas. Parte dessas pendencias (vícios construtivos) foram notificados às empreiteiras construtoras para reparo, sendo acompanhados e supervisionados por equipe de fiscalização da Rio-Urbe. Outra parte (anomalias) , a própria Prefeitura decidiu assumir os reparos necessários de suas contratadas para, posteriormente, caso necessário, cobrar administrativamente ou judicialmente, o que couber, de forma a dar celeridade à resolução desse dilema. Por fim, algumas anomalias, apontadas em conjunto pelos atores do legado olímpico, cuja responsabilidade competia ao Comitê Organizador Rio 2016 já foram sanadas, conforme comunicado pelo Ofício 68/2018 (peça 83, p.200-205) , de 1/11/2018, da AGLO à presidência da Rio-Urbe.
8.5.2.4.	Diante do apresentado, verifica-se que, de fato, houve significativo progresso na resolução das anomalias e vícios construtivos relacionados aos equipamentos olímpicos. 
8.5.3.	Proposta de encaminhamento
8.5.3.1.	Nesse sentido, quando da decisão de mérito, entende-se por bem considerar cumprida a determinação constante do item 9.3.3 do Acórdão 1622/2017-TCU-Plenário, não mais havendo razão para prosseguir com o presente monitoramento, no bojo destes autos, haja vista que o acompanhamento mais detalhado das obras de correções de falhas estruturais que estão em execução nas arenas olímpicas já é objeto de processo específico neste TCU, a saber:
8.5.3.1.1.	TC Processo 016.943/2020-1 - processo específico que trata do acompanhamento autuado em decorrência do Acórdão 785/2020-TCU-Plenário, de relatoria do Ministro Augusto Nardes, prolatado no âmbito do processo TC Processo 034.795/2018-9, referente ao monitoramento do item 9.5 do Acórdão 1662/2017-TCU-Plenáriolenário (TC Processo 011.819/2017-0) e dos itens 9.2 e 9.3 do Acórdão 393/2018-TCU-Plenário (TC 015.072/2017- 7) , o qual contém determinações específicas de acompanhar pari passu as medidas em curso para cessão definitiva de todos os equipamentos olímpicos aos seus gestores, dentre elas a correção de anomalias e vícios construtivos (falhas estruturais) que impedem a obtenção de certificados definitivos de funcionamento junto às autoridades competentes.   
8.6.	Descrição da deliberação associada 
9.4. determinar, com fundamento no art. 43, inciso I, da Lei 8.443/1992 e no art. 250, inciso II, do Regimento Interno, ao Comando do Exército Brasileiro que: 
9.4.1. encaminhe quadrimestralmente à AGLO, para fins da consolidação acima determinada à mesma autarquia, nos termos do art. 1º, incisos I e III da MP 771/2017, e para posterior envio a este Tribunal, a relação de todas as ações e providências adotadas, bem como contratos, convênios, acordos ou instrumentos congêneres, com seus objetos e valores, que forem executados pelo Centro de Capacitação Física do Exército (CCFEx) , com relação à manutenção, conservação e utilização provisória das arenas olímpicas sob sua gestão: Arena da Juventude, Centro de Tiro, Parque Aquático de Pentatlo Moderno, Parque Equestre e Estádio de Hóquei sobre Grama; e 
9.4.2. adote, em até 90 dias, providências no sentido de realizar levantamento dos custos incorridos e a incorrer com vícios de construção e com danos nas arenas olímpicas do Complexo de Deodoro ocasionados pelo uso nos Jogos Olímpicos do Rio 2016, e ainda, com aqueles decorrentes de eventual abandono precoce dessas instalações por parte do Comitê Rio 2016, caso ainda não tenha sido realizado, tomando, dentro desse mesmo prazo, providências, até mesmo judiciais, caso necessário, para buscar a reparação sobre possíveis prejuízos ao Erário, nos termos do art. 927 do Código Civil de 2002; 
8.6.1.	Providências adotadas pelo Comando do Exército Brasileiro
8.6.1.1.	Ainda no âmbito do TC Processo 034.795/2018-9, o Centro de Controle Interno do Exército por meio do Ofício 17-SCCR/CCIEx (peça 22, p.1) , encaminha, a esta unidade técnica, cópia do Relatório da Assessoria Especial para os Jogos Olímpicos e Paralímpicos Rio 2016 (peça 22, p.47-50) e o Relatório de Situação das Obras Concluídas pela Prefeitura da Cidade do Rio de Janeiro (peça 22, p.2-46) , os quais atenderiam as determinações previstas nos itens 9.4.1 e 9.4.2 do Acórdão 1662/2017-TCU-Plenáriolenário.
8.6.1.2.	Já no âmbito deste processo de monitoramento, o Chefe do Estado-Maior do Comando Militar do Leste, por meio do Ofício 399-ALO/CML (peça 53, p.1-3) , encaminha, a esta unidade técnica, cópia do Ofício 570 - ALO/CML (peça 53, p.4-16) , último ofício encaminhado à AGLO antes de sua extinção e documento contendo os relatórios dos eventos atualizados, a partir de então, até 18/6/2020, os quais atenderiam à determinação prevista no item 9.4.1 do Acórdão 1662/2017-TCU-Plenáriolenário.
8.6.1.3.	No que tange ao atendimento à determinação prevista no item 9.4.2 do Acórdão 1662/2017-TCU-Plenáriolenário, foi informado o seguinte, in verbis:
O não cumprimento pela Prefeitura da Cidade do Rio de Janeiro (PCRJ) de suas obrigações relacionadas ao legado olímpico, levou o Exército a acioná-la judicialmente, por intermédio da Advocacia Geral da União (AGU) . Atualmente, tramitam três ações judiciais na Justiça Federal do Rio de Janeiro, cujos processos podem ser consultados no Sistema E-Proc pelos números: 5027905-56.2019.4.02.5101 (18 VFRJ) ;5005114-93.2019.4.02.5101 (18ªVFRJ) e 5025453-73.2019.4.02.5101 (17ªVFRJ) , todos oportunamente informados ao Servidor Márcio Stern da Fonseca, por ocasião da visita de 'inspeção realizada pelo TCU nas instalações do Legado Olímpico de Deodoro, ocorrida no dia 11/12/2019.
Tendo em vista que os vícios construtivos constantes do primeiro levantamento realizado não foram sanados, alguns se agravaram e novos surgiram, tornou-se necessário a realização de novas vistorias técnicas. Para este encargo foi designado o 5° Grupamento de Engenharia do Exército, sediado no Rio de Janeiro, com o objetivo de quantificar os vícios construtivos atuais (aparentes e ocultos) e a estimativa dos custos para saná-los.  
8.6.2.	Análise
8.6.2.1.	As informações apuradas por esta unidade técnica permitem concluir pelo cumprimento das determinações constantes nos subitens 9.4.1 e 9.4.2 do Acórdão 1622/2017-TCU-Plenário, de relatoria do Ministro Augusto Nardes. 
8.6.2.2.	Como visto, foi encaminhado, à AGLO, de forma quadrimestral, as informações solicitadas tanto por esta unidade técnica, como esclarecimentos, correções e complementação de dados, demandados pela própria AGLO.
8.6.2.3.	Além da comprovação do envio pela Assessoria dos Jogos Olímpicos, mediante Ofício 714-AJO/CML, a própria AGLO confirmou o recebimento das informações requeridas, em suas manifestações quanto ao monitoramento de item pretérito desta Instrução.
8.6.3.	Proposta de encaminhamento
8.6.3.1.	Quando da proposta de mérito, considerar cumpridas as determinações constantes dos itens 9.4.1 e 9.4.2 do Acórdão 1622/2017-TCU-Plenário. 
8.7.	Descrição da deliberação associada 
9.5. determinar, com fundamento no art. 43, inciso I, da Lei 8.443/1992 e no art. 250, inciso II, do Regimento Interno do TCU, ao Comitê Rio 2016 que apresente um plano de ação para efetiva execução do plantio da Floresta e do Bosque dos Atletas, em Deodoro, com a ciência da Prefeitura Municipal do Rio de Janeiro (PMCRJ) , elaborado por profissionais habilitados, com vistas a cumprir o compromisso assumido quando da cerimônia de abertura dos Jogos, perante toda a comunidade mundial, com fulcro no art. 107 do CC, haja vista afronta aos arts. 421 e 422 do Código Civil de 2002 (princípios da função social dos contratos, probidade e boa-fé objetiva) ;
8.7.1.	Análise
8.7.1.1.	Devido a importância da Floresta e Bosque dos Atletas no contexto de compromisso assumido internacionalmente pelo Brasil, quando da Cerimônia de Abertura dos Jogos, este TCU tem buscado uma alternativa para sua efetivação no modo legado.
8.7.1.2.	Em um primeiro momento, este TCU acreditou ser a Floresta dos Atletas e Bosque dos Medalhistas incumbência, única e exclusiva, do Comitê Rio 2016, devido à sua responsabilidade no tocante à organização da festa de abertura dos Jogos e pelo fato do mesmo ter contratado a empresa Biovert Florestal e Agrícola Ltda. para a coleta e primeiros cuidados com as 3.700 mudas de 207 espécies diferentes. Soma-se a isso, o fato da ideia da coleta de cada espécie nativa atrelada a cada atleta presente na cerimônia de abertura ter partido do cerimonialista, a cargo do Comitê, a qual sensibilizou a toda comunidade mundial com o Projeto Floresta dos Atletas e Bosque dos Medalhistas.
8.7.1.3.	Nesse contexto inicial surge a determinação 9.5 do Acórdão 1622/2017-TCU-Plenário, de relatoria do Ministro Augusto Nardes, no intuito de compelir o Comitê ao plantio das mudas de forma a dar concretude à ideia da Floresta dos Atletas e Bosque dos Medalhistas. Àquele tempo, acrescentou-se a ciência da PMCRJ no arbitrium, haja vista que a municipalidade teria participado da concepção da criação da floresta em si, pelo simples fato de possuir o local onde seria efetuado o plantio definitivo das mudas, no caso o Parque Radical em Deodoro.   
8.7.1.4.	Agora, no contexto atual de endividamento do Comitê Rio 2016 e consequente dificuldade no pagamento à Empresa Biovert quanto aos custos de manutenção das agora plantas, antes sementes e mudas, em viveiros da empresa, este TCU vem questionando (TC Processo 011.819/2017-0 e TC Processo 034.795/2018-9) tanto o Ministério do Esporte quanto a própria AGLO se não seria possível a inclusão do empreendimento Floresta dos Atletas e Bosque dos Medalhistas no retrofit de Deodoro. Mesmo ciente de uma inexistência de responsabilidade contratual destes últimos para com a empresa Biovert, o TCU apela no sentido de compromisso pátrio assumido quando da cerimônia de abertura dos Jogos Olímpicos Rio 2016 e o compromisso sócio-ambiental presente nos cadernos de encargos dos Jogos Rio 2016.
8.7.1.5.	Quanto à obrigação verbal do plantio da Floresta dos Atletas, neste particular, cumpre observar que não estamos na seara do Direito Penal onde há a reserva absoluta da lei (não há crime sem previsão legal) , mas sim no âmbito do Direito Civil, onde, por sua vez, há o dever do menimem laedere (qualquer ação ou omissão pode gerar a responsabilidade, desde que viole direito e cause prejuízo a outrem) . Nessa esteira, com as devidas vênias, a obrigação da Floresta dos Atletas se enquadra à norma legal em abstrato e, caso não concretizada abalaria a imagem de um país como um todo no cenário esportivo mundial. 
8.7.1.6.	Quanto a essa responsabilidade nacional no que tange à obrigação de dar concretude à Floreta dos Atletas e Bosque dos Medalhistas, utopicamente, poderíamos dividi-la por graus de participação, ou seja, haveria responsabilidade solidária de todos os entes envolvidos nos Jogos Rio 2016 (Comitê Rio 2016, PMCRJ, extintos ME e AGLO) de acordo com suas condutas no contexto da realização do evento Olimpíadas, a saber:
8.7.1.6.1. Comitê Rio 2016: responsável pelo cerimonial dos Jogos e mentor do Projeto Floresta dos Atletas e Bosque dos Medalhistas, tendo participado da organização da coleta das sementes no Maracanã e do início da preparação das mudas junto à empresa Biovert;
8.7.1.6.2. Prefeitura Municipal do Rio de Janeiro: possuidora do local do plantio, no caso, o Parque Radical, além de conivência nos atos preparatórios para a concepção do empreendimento;
8.7.1.6.3. Ministério do Esporte: centralização, no âmbito da União, de atribuições ligadas ao legado olímpico, à época da organização dos Jogos Olímpicos Rio 2016; e 
8.7.1.6.4. AGLO: autarquia federal temporária criada especificadamente com atribuições e competências legais ligadas ao legado olímpico.	   
8.7.1.7.	Frisa-se que a divisão acima é meramente exemplificativa em grau de participação e envolvimento com o legado, sem qualquer relação quanto ao grau de culpa na não execução do empreendimento. O intuito deste TCU nesse tema é mais fomentar e induzir à execução do compromisso assumido do que mera conformidade ou sanção.
8.7.1.8.	Sendo assim, a divisão acima proposta não tem o condão de reduzir, dividir ou excluir a responsabilidade de qualquer dos entes envolvidos, muito pelo contrário, tem o intuito de reforçar a ideia de unidade, envolvimento múltiplo no que tange ao compromisso assumido.
8.7.1.9.	Este TCU, durante as reuniões estratégicas com todos os envolvidos no legado olímpico buscou uma solução consensual no que tange aos recursos orçamentários e execução do Projeto Floresta dos Atletas e Bosque dos Medalhistas, ao tentar a participação coletiva dos envolvidos.
8.7.1.10.	Nesse sentido, conforme instrução pretérita à peça 7, em análise pormenorizada e específica do tema, esta unidade técnica concluiu pelo cumprimento da determinação constante do item 9.5 do Acórdão 1662/2017-TCU-Plenáriolneário, haja vista a solução definitiva para que o compromisso assumido fosse honrado, ou seja, em 10/12/2019 foi realizado evento, organizado pela PMCRJ, de plantio da Floresta dos Atletas e do Bosque dos Medalhistas, em Deodoro, na presença de equipe técnica deste TCU, conforme fotografias da visita de monitoramento in loco.
8.7.2.	Proposta de encaminhamento
8.7.2.1.	Diante da atual conjuntura, faz-se necessário considerar cumprida, quando da proposta de mérito, a determinação constante do item 9.5 do Acórdão 1622/2017-TCU-Plenário.
8.8.	Descrição da deliberação associada 
9.6. recomendar à Autoridade de Governança do Legado Olímpico (AGLO) , em função do caráter temporário de suas atividades e da previsão de sua extinção em 30/6/2019, identificados no parágrafo 5 da exposição de motivos da MP 771/2017 e no art. 12, caput, da citada medida provisória, que adote as providências que previnam a ocorrência de sua extinção sem a concretização das finalidades precípuas de sua constituição, quais sejam: a adoção de um modelo de gestão sustentável de legado olímpico sob os aspectos econômico, social e ambiental e um plano de utilização das instalações olímpicas e paraolímpicas, ambas em longo prazo, previstas no art. 1º, incisos II e IV da MP 771/2017;
8.8.1.	Providências adotadas pelo Ministério da Cidadania 
8.8.1.1.	O Chefe da Assessoria Especial de Controle Interno Substituto, Sr. Brenilson Rodrigues Martins, por meio do Ofício 1049/2020/CGCDE/MC (peça 71, p.1-4) , de 2/10/2020, in verbis:
Consta do Relatório de Gestão da AGLO as ações da unidade para adoção do modelo de gestão sustentável das arenas do POB, bem como, o assunto foi acompanhado pela Auditoria Interna da AGLO e consta do Relatório da Auditoria Interna da AGLO 1/2019, cuja manifestação do gestor à época, e em resposta à Solicitação de Auditoria 10/2018, o Departamento Executivo daquela Autarquia extinta prestou as seguintes informações, conforme fl. 7, do citado Relatório da Auditoria Interna AGLO (Anexo X - peça 88) .
8.8.2.	Análise
8.8.2.1.	As informações apuradas por esta unidade técnica permitem concluir que à época da recomendação, a AGLO tentou dar concretude aos trabalhos para a promoção do modelo de gestão sustentável de longo prazo para o legado por intermédio de parcerias com o BNDES. 
8.8.2.2.	De acordo com os documentos encaminhados, a AGLO iniciou tratativas junto ao ME, BNDES, MPDG, e Prefeitura do Rio de Janeiro na intenção de elaborar um cronograma para o processo de desestatização das arenas e definição de um escopo final para o projeto de legado de longo prazo.
8.8.2.3.	O primeiro entrave encontrado foi o aval ou não da PMCRJ em incluir a Arena 3, sob sua gestão, nos estudos de desestatização a serem desenvolvidos. A inclusão ou não dessa arena impactaria diretamente na modelagem a ser desenvolvida, bem como nas alternativas e cenários viáveis de desestatização.
8.8.2.4.	Superado esse primeiro obstáculo, em 18 de setembro de 2018, o MPDG enviou o Ofício 82648/2018-MP ao BNDES, solicitando proceder com os trâmites necessários para a estruturação dos estudos de desestatização do POB conforme cenários tratados no Ofício 77817/2018-MP. Em outubro de 2018 foi finalizado o Termo de Referência e aprovado pela Diretoria do BNDES com a participação efetiva da AGLO, Ministério do Esporte e do MPDG. 
8.8.2.5.	Em 09 de novembro de 2018, foi publicado pelo BNDES o Edital do Pregão Eletrônico 48/2018, para contratação de consultorias técnicas para elaboração do projeto de Desestatização do POB. O resultado final desses estudos indicaria qual seria a modelagem mais promissora para a operação das instalações integrantes do POB.
8.8.2.6.	Em 10 de dezembro de 2018, foi realizada a sessão do pregão eletrônico, com a abertura das propostas, aguardando assim a fase de homologação no BNDES. Entretanto, em 18 de dezembro de 2018, o Ministério do Esporte por meio do Ofício 615/2018/SECEX-ME-SEI em referência ao Despacho da procuradoria da República no Rio de Janeiro do ICP 1.30.001.003598/2013-17, sugere ao MPDG na condição de contratante do BNDES no âmbito do Contrato Administrativo 9/2018, que proceda a suspensão cautelar da execução dos serviços do contrato supracitado, no âmbito do Legado Olímpico. 
8.8.2.7.	Além disso, em 25 de janeiro de 2019, o MPF enviou a Recomendação 1/2019- MPF/PRMSPA/GAB02 ao BNDES, recomendando que proceda à suspensão do Processo de Desestatização relativo ao Legado Olímpico. Sendo assim, a atividade específica de contratação da consultoria para execução dos estudos técnicos de viabilidade se encontra aguardando definição de Governo.
8.8.2.8.	Cumpre esclarecer que todas as informações trazidas acima constam de relatos do Departamento Executivo da AGLO, em resposta à solicitações da Auditoria Interna da referida autarquia, constantes do Relatório de Auditoria 1/2019 (peça 88, p.7-13) , de 10/6/2019, sem maiores atualizações desde então. 
8.8.2.9.	Diante do exposto, percebe-se que a AGLO, durante o período de sua existência, buscou atender à recomendação deste TCU, porém sem obter sucesso no que tange à concretização das finalidades precípuas de sua constituição, quais sejam: a adoção de um modelo de gestão sustentável de legado olímpico sob os aspectos econômico, social e ambiental e um plano de utilização das instalações olímpicas e paraolímpicas, ambas em longo prazo, previstas no art. 1º, incisos II e IV da MP 771/2017.  
8.8.2.10.		A AGLO foi criada como uma entidade de caráter temporário, a partir da transformação da Autoridade Pública Olímpica (APO) , por meio da Medida Provisória 771, de 29 de março de 2017, convertida na Lei 13.474, de 23 de agosto de 2017. A partir do advento dessa norma, a AGLO passou a ser a única entidade da Administração Pública federal indireta vinculada ao extinto Ministério do Esporte (ME) .
8.8.2.11.	Destaca-se que a criação da autarquia ocorreu após a União, por intermédio do então Ministério do Esporte, ter firmado com a Prefeitura Municipal do Rio de Janeiro o Termo de Cessão de Uso 139/2016-SPA, de 23 de dezembro de 2016, cujo objeto foi a cessão para a União, pelo prazo de 25 anos, das instalações das Arenas Carioca 1 e 2, do Centro Olímpico de Tênis e do Velódromo, do Parque Olímpico da Barra - POB, bem como das respectivas áreas de circulação.
8.8.2.12.	Previa a Lei 13.474/2017, em seu art. 12, que a extinção da AGLO ocorreria na data-limite de 30 de junho de 2019 ou "após tomadas as providências de longo prazo necessárias à destinação do legado olímpico", o que ocorresse primeiro.
8.8.2.13.	Com a incorporação de parte do Legado Olímpico ao governo federal, coube à União, por intermédio do Ministério do Esporte, gerir diretamente o Parque Olímpico da Barra (Arenas Cariocas 1 e 2, Velódromo e Centro Olímpico de Tênis) e de forma indireta, o Complexo Esportivo de Deodoro, por meio da adoção de um modelo de gestão sustentável, sob os aspectos econômico, social e ambiental.
8.8.2.14.		Para tanto, competia à AGLO promover estudos que proporcionassem subsídios para a adoção deste modelo de gestão, conforme a Lei 13.474/2017. Em complemento, o Decreto 9.466/2018 em seu artigo 39 previa a possibilidade de os estudos apontarem para a necessidade do estabelecimento de parcerias com a iniciativa privada, com vistas à a execução de empreendimentos de infraestrutura e investimentos.
8.8.2.15.	Verifica-se que, para definir o melhor modelo de gestão no POB o Ministério do Esporte solicitou a inclusão dos espaços no Programa de Parcerias de Investimentos (PPI) disciplinado pela Lei 13.334/2016, e intermediou um contrato administrativo entre o Banco Nacional de Desenvolvimento Econômico e Social (BNDES) e o então Ministério do Planejamento, Orçamento e Gestão (MP) , para assegurar os estudos de viabilidade econômica. No entanto, constatou-se que o modelo de gestão sustentável não foi definido, conforme aduz o Relatório Operacional de Missão da própria AGLO (peça 88) .
8.8.2.16.	Muito embora as tratativas para elaboração dos estudos tenham sido encaminhadas, de modo a atender o inciso II art. 1º da Lei 13.474/2017, os problemas que suscitaram a não conclusão dos estudos de viabilidade econômica foram originados tanto pela ausência de preservação das competências e prerrogativas da AGLO quanto pela precariedade de sua criação, resultando na suspensão e na indefinição de um modelo de gestão sustentável nos aspectos econômico, social e ambiental. 
8.8.2.17.	Portanto, conclui-se que a cúpula da AGLO atuou tardiamente na elaboração de estudos que subsidiariam a implantação de uma gestão sustentável das arenas, os quais não foram finalizados a tempo, em virtude de sua extinção em 30/6/2019, conforme receio deste TCU quando da proposta da recomendação sob exame. 
8.8.2.18.	Na prática, a Unidade foi extinta na data prevista, sem que fossem implantadas todas as ações necessárias para a destinação adequada do legado olímpico de longo prazo.
8.8.2.19.	Considerando que a AGLO foi sucedida pelo Escritório de Governança do Legado Olímpico (EGLO) , estrutura temporária criada no âmbito do Ministério da Cidadania, e agora pela  Secretaria Especial do Esporte (Seesp) e pela Subsecretaria de Assuntos administrativos (SAA) , ambas do Ministério da Cidadania (MC) a adoção de medidas saneadoras das ocorrências apontadas neste item monitorado, bem como, os devidos encaminhamentos das recomendações da extinta unidade serão tratados, em momento oportuno, com a administração daquele órgão.
8.8.2.20.	Convém salientar que o MC não pode se eximir dessas obrigações oriundas da AGLO e do EGLO haja vista a inteligência dos seguintes artigos do Decreto 10.154/2020 e atual Decreto 11.023/2022, a saber:
Decreto 10.154 de 4 de dezembro de 2019:
Art. 4º  Fica criado, em caráter temporário, até 15 de janeiro de 2021, o Escritório de Governança do Legado Olímpico, no âmbito da Secretaria-Executiva do Ministério da Cidadania, com as seguintes competências:       (Redação dada pelo Decreto nº 10.408, de 2020) .
 (...) 
VII - assegurar a realização das medidas necessárias ao exaurimento das obrigações da Autoridade de Governança do Legado Olímpico, de que trata a Lei nº 13.474, de 23 de agosto de 2017, no que se refere às obrigações pendentes de cumprimento que interfiram no exercício da sua competência;
Decreto 11.023 de 31 de março de 2022:
Art. 54.  Ao Departamento de Gestão de Instalações Esportivas compete:
 (...) 
VI - adotar as medidas necessárias ao exaurimento das obrigações da Autoridade de Governança do Legado Olímpico de que trata a Lei nº 13.474, de 2017, quanto às obrigações pendentes de cumprimento que interfiram no exercício da sua competência; 
8.8.3.	Proposta de encaminhamento
8.8.3.1.	Quando da proposta de mérito, considerar não atendida a recomendação constante do item 9.6 do Acórdão 1622/2017-TCU-Plenário, sem prejuízo de:
8.8.3.1.1.	recomendar ao Ministério da Cidadania (MC) , com fundamento no art.11 da Resolução-TCU 315, de 2020, que, juntamente com os demais atores do Legado dos Jogos Olímpicos, formalize Plano de Legado de Longo Prazo, ou seja, formalize um modelo de gestão sustentável de legado olímpico sob os aspectos econômico, social e ambiental, bem como um plano de utilização das instalações olímpicas e paraolímpicas, ambas em longo prazo, em decorrência das obrigações assumidas por intermédio do art. 4°, inciso VII do Decreto 10.154/2019 c/c art. 54, inciso VI do Decreto 11.023/2022.
8.8.3.2.	Um dos interesses deste TCU quando das ações de controle sobre os Jogos Olímpicos é o de fomentar a transparência e controle efetivo sobre o legado olímpico, sendo o sucateamento e o  surgimento de "elefantes brancos", pontos de elevado risco. Desta forma, a proposta de recomendação supracitada visa dar maior transparência, à sociedade, no que concerne ao modelo de gestão de longo prazo do legado olímpico.
8.9.	Descrição da deliberação associada 
9.7. recomendar ao Comando do Exército Brasileiro, com fundamento no art. 250, inciso III, do RI/TCU, que avalie a conveniência e a oportunidade de utilizar os mesmos critérios e procedimentos adotados pela AGLO quando das autorizações de utilização precária das arenas, como preconizado no art. 11, caput, da MP 771/2017, o qual se aplica a todo o legado olímpico, com vistas ao melhor aproveitamento das instalações, enquanto não definido o modelo de gestão de longo prazo; 
8.9.1.	Providências adotadas pelo Comando do Exército Brasileiro
8.9.1.1.	O Chefe do Estado-Maior do Comando Militar do Leste, General de Brigada Sérgio Schwingel, por meio do Ofício 399-ALO/CML (peça 53, p.1-3) , de 26/6/2020, in verbis:
Por último, quanto ao item 9. 7, no que tange à adoção da forma de gestão para a utilização temporária das instalações do legado esportivo olímpico sob administração do Exército nos moldes como realizado pela extinta AGLO, cumpre informar que o Departamento de Engenharia e Construção do Exército Brasileiro está com o encargo de elaborar a regulamentação para a celebração das ditas Autorizações de Uso (referidas no art.11 da Lei 13.474/2017) no âmbito da Força. A portaria que regerá o assunto está em fase final de ajustes no citado Departamento, o qual poderá fornecer informações detalhadas a respeito.
8.9.2.	Análise
8.9.2.1.	 A grande preocupação refere-se ao uso das arenas, uma vez que os recursos destinados ao Exército estariam quase que totalmente comprometidos com o pagamento de despesas corriqueiras de manutenção dos equipamentos em Deodoro. Sendo assim, outro ponto relevante para o legado do Complexo Olímpico de Deodoro consiste nas tentativas de tratativas do Exército com as entidades de administração do desporto, de forma a viabilizar o uso das arenas sob gestão da CCFEx ao esporte de alto rendimento.
8.9.2.2.	 Nesse sentido, o funcionamento das arenas e instalações herdadas como legado dos Jogos Olímpicos Rio-2016, depende - para além do apoio do então Ministério do Esporte, agora Ministério da Cidadania - dos Comitês e das Confederações, das Federações e demais entidades esportivas, as quais possuem a capacidade de induzir o uso por parte de seus atletas confederados.
8.9.2.3. 	A pretensão da recomendação era de que estas entidades, em contrapartida ao uso das arenas, ficassem encarregadas da realização de serviços de manutenção, correção, e até investimento diretamente nas áreas e instalações, garantindo que 100% das contrapartidas sejam utilizadas nos próprios locais de competição, o que poderia ocorrer mediante assinatura de Acordos de Cooperação.
8.9.2.4.	Dito isto, o objetivo maior era induzir a celebração de Acordos de Cooperação relativos à área de Deodoro, ou seja, uma parceria para mútua cooperação técnica e operacional, com foco principal na concessão de adequadas condições de treinamento e preparação às equipes de esporte de alto rendimento, ou, alternativamente, a ampliação do leque de opções de locais para realização de treinamentos e competições. 
8.9.2.5.	O processo administrativo iniciado pelo Exército é necessário para a escorreita assinatura de Acordos de Cooperação, especialmente para celebrar termos de Permissão de Uso, a título precário, de forma individualizada para cada evento esportivo solicitado na área de Deodoro. A realização desses eventos e sua regulamentação atendem à necessidade de regulação do uso das áreas e instalações olímpicas para realização de eventos esportivos de curta duração, de modo esporádico.
8.9.2.6.	Essa normatização é necessária no intuito de parametrizar o valor de uso dessas arenas, com objetivo de reduzir eventuais desperdícios de recursos (energia, água, serviços terceirizados e outros) e capaz de avaliar melhor o preço cobrado nas contrapartidas. A precificação do aluguel das instalações sob cuidado do exército deverá ser definida considerando os preços praticados pelo mercado, a natureza do evento pretendido e o planejamento estratégico do próprio CCFEx para cada arena.
8.9.3.	Proposta de encaminhamento
8.9.3.1.	Diante da análise pretérita, quando da decisão de mérito, considerar-se-á atendida a recomendação constante do item 9.7 do Acórdão 1662/2017-TCU-Plenáriolenário, de 2/8/2017, de relatoria do Exmo. Ministro Augusto Nardes. 
8.10.	Descrição da deliberação associada 
9.8. recomendar ao Ministério do Esporte (ME) , com fundamento no art. 250, inciso III, do RI/TCU, no que tange a execução de recursos próprios por meio de convênios ou outros instrumentos congêneres, que avalie a conveniência e a oportunidade de priorizar a liberação de recursos para eventos em que se utilizem as arenas das Olímpiadas Rio 2016, com vistas ao melhor aproveitamento dessas instalações; e
9.9. recomendar aos Comitê Olímpico Brasileiro (COB) , Comitê Paraolímpico Brasileiro (CPB) e Confederação Brasileira de Clubes (CBC) , com fundamento no art. 250, inciso III, do RI/TCU, que avaliem a conveniência e a oportunidade de priorizarem a liberação de recursos para eventos em que se utilizem as arenas das Olímpiadas Rio 2016, com vistas ao melhor aproveitamento dessas instalações;
8.10.1.	Providências adotadas pelo Ministério da Cidadania
8.10.1.1.	O Secretário Especial Adjunto, Sr. André Barbosa Alvez, por meio do Ofício 1239/2020/SEESP/GAB-ASSESSORIA /MC (peça 43, p.1-3) , de 17/6/2020, in verbis:
Informamos que a Secretaria Nacional de Alto Rendimento, por meio da Coordenação-Geral de Rede Nacional de Treinamento e Cidade Esportiva, vem apoiando eventos que prevê a utilização das instalações esportivas olímpicas e paraolímpicas, inclusive aquelas administradas pelo Comitê Olímpico do Brasil e pelo Comitê Paralímpico Brasileiro, conforme prevê o art. 23, § 7º, da Lei 13.756, de 12 de dezembro de 2018, a saber: 
Art. 23. Os recursos destinados ao COB, ao CPB, ao CBC, à CBDE e à CBDU serão aplicados, exclusiva e integralmente, em programas e projetos de fomento, desenvolvimento e manutenção do desporto, de formação de recursos humanos, de preparação técnica, manutenção e locomoção de atletas, de participação em eventos desportivos e no custeio de despesas administravas, conforme regulamentação do Ministério do Esporte. 
 (...) 
§ 6º Além das hipóteses de aplicação de recursos referidas no caput deste artigo, o COB e o CPB deverão aplicar, no mínimo, 10% (dez por cento) dos recursos recebidos para fomento de eventos competições esportivas, realização de treinamentos, manutenção, custeio, adequação e aperfeiçoamento de infraestrutura física nas instalações esportivas olímpicas e paraolímpicas, inclusive naquelas sob sua gestão. 
§ 7º A administração pública federal poderá dispensar o chamamento público de que trata a Lei 13.019, de 31 de julho de 2014, para permitir a utilização das instalações esportivas olímpicas e paraolímpicas mencionadas no § 6º deste artigo. 
Desta forma, esta Secretaria Nacional de Esporte de Alto Rendimento vem atendendo as recomendações do Tribunal de Contas da União (TCU) .
8.10.2.	Providências adotadas pelo Comitê Olímpico Brasileiro (COB) 
8.10.2.1.	Os advogados do COB, por meio do Ofício s/n, de 11/6/2020 (peça 34) , informaram o seguinte:
Em consonância com a recomendação monitorada e com o art. 23, §6º da Lei 13.756/2018 que o COB criou política interna para reger o tema ("Política de Investimento no Legado Olímpico" - peça 35) , visando "estabelecer diretrizes para o investimento no legado olímpico". 
Ademais, o montante aplicado pelo COB em projetos envolvendo instalações utilizadas nos Jogos Olímpicos Rio 2016 durante o ano de 2019 (peça 36) evidencia, a um só tempo, o cumprimento do comando normativo insculpido na Lei 13.756/2018 e a busca pela priorização de tais instalações no uso de recursos de loterias, em consonância com a recomendação monitorada.
Cabe lembrar, a propósito, que o investimento em arenas dos Jogos Olímpicos (e mesmo dos Jogos Pan-Americanos) sempre foi uma prática do COB, mesmo antes da recomendação e da norma em comento. 
A título de exemplo, destacamos o Parque Aquático Maria Lenk: construída para os Jogos Pan-Americanos e utilizada nos Jogos Olímpicos, a estrutura é administrada pelo COB desde 2008, quando foi formalizado Termo de Cessão de Uso junto ao Município do Rio de Janeiro. Desde então, em conjunto com parte da Jeunesse Arena (que abrigou as competições de Ginástica nos Jogos Olímpicos) , estabeleceu-se ali um importante Centro de Treinamento que vai muito além das modalidades aquáticas, contemplando salas e equipamentos que atendem a uma série de outras modalidades esportivas, atendendo de forma ampla a diversos atletas. 
É possível encontrar informações gerais sobre o Centro de Treinamento no sítio eletrônico do COB: https://www.cob.org.br/pt/cob/time-brasil/centro-de-treinamento. 
Enfim, a Política de Investimento no Legado Olímpico, o montante aplicado em 2019 e a estrutura do Centro de Treinamento Time Brasil evidenciam o compromisso do COB com investimentos nas arenas que compõem o legado olímpico brasileiro - ainda que nenhuma das arenas pertença ao Comitê e somente o Parque Aquático Maria Lenk encontre-se sob sua administração.
8.10.3.	Providências adotadas pelo Comitê Paralímpico Brasileiro (CPB) 
8.10.3.1.	O Assessor Jurídico do CPB, Sr. Paulo Victor Barchi Losinkas, por meio do Ofício s/n (peça 47) , de 22/6/2020, informa o seguinte:
Desde 2017 esse Comitê assumiu a gestão de um dos maiores legados dos Jogos Olímpicos e Paralímpicos Rio 2016, que é o Centro de Treinamento Paralímpico Brasileiro, localizado na cidade de São Paulo-SP, que conta com instalações aptas a receber etapas de preparação, treinamentos e competições das mais diversas modalidades esportivas paralimpicas, tendo sido realizado mais de 685 eventos esportivos nesse local ao longo de 2018 e 2019; 
O Centro de Treinamento Paralímpico Brasileiro é, inclusive, o maior, em tamanho, da América Latina, além de recentente ter sido reconhecido como o segundo colocado do mundo em termos técnologicos, algo que foi aprimorado nos anos de gestão do Comitê Paralímpico Brasileiro; 
Já em relação à utilização especifica de complexos localizados no Rio de Janeiro, tal como o Complexo de Deodoro, o CPB tem priorizado sua utilização em competições de tiro esportivo paralímpico, vez que o local é propício para tal, nos aspectos mais amplos, já que a modalidade contêm uma série de restrições em relação a sua prática, especialmente quando da utilização de armas e munições de fogo. 
Assim, considerando isso, os Campeonatos Brasileiro de Tiro Esportivo de 2018 e 2019 foram realizados no local, sendo que também estava programa a realização da edição de 2020 no espaço, algo que no momento está suspenso em função da pandemia do COVID-19 e as restrições relacionadas com a realização de eventos esportivos em todo o país. 
De modo a demonstrar o que se expõe, se juntam aos autos o Pacote de Informações de ambos os eventos citados (2018 e 2019) no item anterior (peças 48 e 49) , ressaltando que há uma série de outros documentos aptos a comprovar sua efetiva realização que, porém, de tão volumosos, podem causar poluição nos autos, nos colocado à disposição para a disponibilização, caso necessário.
Em relação às demais modalidades esportivas, é preciso salientar que a maioria delas são geridas por Confederações diversas, de modo que compete a elas a gestão de tais esportes e a organização dos respectivos eventos esportivos, cabendo ao CPB, quando da fixação de convênios para descentralização de verbas oriundas da Lei Agnelo-Piva, a aprovação dos projetos apresentados, algo que está limitado às normas legais e também infralegais, como a Resolução CPB 003/2018 (Regulamento de Gestão, Execução e Controle dos Convênios de Repasses dos Recursos Financeiros oriundos da Lei 9.615/98) .
8.10.4.	Providências adotadas pela Confederação Brasileira de Clubes (CBC) 
8.10.4.1.	Os advogados do CBC, por meio do Ofício s/n, de 12/6/2020 (peça 37) , informaram o seguinte:
Nada obstante as especificidades explicadas, ressalta-se que o CBC, avaliando o cenário e as possibilidades de atuação no sentido da recomendação desta Egrégia Corte de Contas, entende que seu papel, pelas peculiaridades ora explicitadas, pôde ser exercido através da divulgação da mensagem pretendida no segmento clubístico em geral, inclusive vindo adotando, de forma permanente em sua gestão, ações no sentido de valorizar e incentivar a utilização das referidas instalações olímpicas por seus Clubes Integrados. 
A título de exemplo, noticia-se a emissão de boletins informativos a todos os Clubes constantes da base de dados do CBC, valendo citar o Boletim Virtual 2291, de 03 de abril de 2017 (peça 39) , com o lançamento do "Banco de Ideias" para utilização do legado olímpico com os clubes, inclusive amplamente divulgado em seu website ; o Boletim Virtual 2295, de 13 de abril de 2017 (peça 40) , convidando os clubes a contribuírem para a definição do melhor uso do Parque Olímpico do Rio de Janeiro, também noticiado no site do CBC 9 ; o Boletim Virtual 2304, de 05 de maio de 2017 (peça 41) , com a reiteração da necessidade da participação do setor clubístico para a construção do "Banco de Ideias" sobre legado do Parque Olímpico, também noticiado; e o Boletim Virtual 2314, de 25 de maio de 2017 (peça 42) , com informações acerca da possibilidade de utilização das instalações do legado olímpico pelos clubes, da mesma forma amplamente noticiado no website do CBC.
Ressalta-se, ainda, que o referido Banco de Ideias foi inclusive apresentado por membro do então Ministério do Esporte em painel específico no Congresso Brasileiro de Clubes, realizado em Campinas no período de 28 de abril a 1° de maio de 2017, ocasião em que se demonstrou a plena participação e engajamento do CBC no interesse em estimular a utilização dos equipamentos olímpicos do legado no segmento clubístico. 
O CBC, de se notar, e nada obstante as peculiaridades próprias de seu subsistema, que o retiram do cenário direto de utilização das instalações do Legado Olímpico, não poupa esforços em divulgar e incentivar a utilização dos equipamentos olímpicos por parte dos Clubes Formadores, em linha e consonância com o conteúdo disposto no item 9.9 do Acórdão 1662/2017, no que toca à avaliação da conveniência e oportunidade de priorizar a liberação de recursos para eventos em que se utilizem as arenas das Olimpíadas Rio 2016, com vistas ao melhor aproveitamento dessas instalações, sedo certo que, por intermédio das ações de estímulo e incentivo aos Clubes, restou integralmente atendida e cumprida a recomendação desta Egrégia Corte de Contas.
8.10.5.	Análise
8.10.5.1.	A grande preocupação deste TCU à época da prolação da recomendação referia-se ao uso das  recém construídas arenas olímpicas de forma estritamente social e amadora, em detrimento do uso contínuo pelo esporte de alto rendimento, uma vez que os equipamentos olímpicos seriam o que de melhor e mais moderno se tem no Brasil para o uso do desporto olímpico e profissional.
8.10.5.2.	Sendo assim, percebe-se que tal receio, uma vez materializado em recomendação deste TCU por intermédio do item 9.8 do Acórdão 1662/2017-TCU-Plenáriolenário, de 2/8/2017, de relatoria do Exmo. Ministro Augusto Nardes, acabou se tornando, também, uma preocupação do legislador que, em 12 de dezembro de 2018 prolatou a Lei 13.756 no sentido de fomentar o melhor aproveitamento das instalações olímpicas dos Jogos Rio 2016.
8.10.5.3.	 Nesse sentido, o funcionamento e uso das arenas e instalações herdadas como legado dos Jogos Olímpicos Rio-2016, depende - para além do apoio do então Ministério do Esporte, agora Ministério da Cidadania - dos Comitês e das Confederações, das Federações e demais entidades esportivas, as quais possuem a capacidade de induzir o uso por parte de seus atletas confederados e agora tal tarefa passa a ser uma obrigação legal.
8.10.5.4.	Dito isto, o objetivo maior era induzir e fomentar o uso dos equipamentos e instalações já existentes, ou seja, uma parceria entre os gestores das Arenas e toda a comunidade do desporto olímpico, com foco principal na concessão de adequadas condições de treinamento e preparação às equipes de esporte de alto rendimento, ou, alternativamente, a ampliação do leque de opções de locais para realização de treinamentos e competições em ambiente propício e moderno.
8.10.5.5.	Diante da normatização no sentido de priorizar a realização eventos em que se utilizem as arenas das Olímpiadas Rio 2016, acredita-se que estamos em vias de melhor aproveitar essas instalações, fruto do legado olímpico.
8.10.6.	Proposta de encaminhamento
8.10.6.1.	Diante da análise pretérita, quando da decisão de mérito, considerar-se-á atendidas as recomendações constantes dos itens 9.8 e 9.9 do Acórdão 1662/2017-TCU-Plenáriolenário, de 2/8/2017, de relatoria do Exmo. Ministro Augusto Nardes.
IV - CONCLUSÃO
9.1.	Matéria publicada na Folha de São Paulo em 15/4/2018 (peça 36 do TC Processo 034.795/2018-9) reflete um pouco da incerteza desse TCU quanto ao delineamento do legado olímpico para o País: "menos de dois anos após seu encerramento, a Olimpíada de 2016 continua rendendo dor de cabeça, muitas dúvidas e incertezas a respeito de seu legado para o Rio".
9.2.	As ações para o Pós-Jogos ainda estão incipientes, ou seja, prestes a completar seis anos dos Jogos e com a Olimpíada seguinte já realizada, o processo de planejamento do legado ainda está em fase inicial. A fase atual ainda é de estudo de transição do modo Jogos para o modo Legado - obras, acordos de uso, eventos de uso, responsabilidades, custos, manutenção, benefícios, etc. (art. 3º do Decreto 9.466/2018) . 
9.3.	Nesse sentido, as diversas determinações e recomendações exaradas pelo TCU e monitoradas nesse processo são no sentido de induzir um planejamento uno de legado e uso das instalações olímpicas no período pós-Jogos, com vias a mitigar os riscos de desuso e sucateamento dos equipamentos esportivos que permaneceram após as Olimpíadas Rio 2016.
9.4.	No que tange à análise propriamente dita das determinações, a partir dos documentos encaminhados e das reuniões com os entes envolvidos até 14/5/2021, faz-se necessário:
9.4.1.	considerar cumprida a determinação constante do item 9.6 do Acórdão 494/2017-TCU-Plenário, de 22/3/2017, de relatoria do Exmo. Ministro Augusto Nardes, porém sem prejuízo de recomendar à atual gestora e centralizadora de informações, no caso, a Secretaria Especial do Esporte (Seesp) , no âmbito do Ministério da Cidadania (MC) , com fundamento no art.11 da Resolução-TCU 315, de 2020, juntamente com os demais atores do Legado dos Jogos Olímpicos, formalize novo Plano de Contingência, ou seja, atualize, de forma periódica e quando necessária, o documento formal de manutenção das instalações olímpicas com o objetivo de consolidar todas as ações, mecanismos e serviços contínuos e necessários à operação e manutenção preventiva e preditiva, com vistas a melhorar o desempenho, reduzir os custos e diminuir os riscos inerentes à gestão dos ativos dos equipamentos olímpicos, por força da determinação constante no item 9.6 do Acórdão 494/2017-TCU-Plenário, de 22/3/2017, de relatoria do Exmo. Ministro Augusto Nardes e do disposto no art. 50, V, do Decreto 10.357/2020; (item 7.1 desta Instrução) 
9.4.2.	considerar parcialmente cumprida a determinação constante do subitem 9.2.1 do Acórdão 1662/2017-TCU-Plenáriolenário, de 2/8/2017, de relatoria do Exmo. Ministro Augusto Nardes, porém sem prejuízo de recomendar à atual gestora e centralizadora de informações, no caso, a Secretaria Especial do Esporte (Seesp) , no âmbito do Ministério da Cidadania (MC) , com fundamento no art.11 da Resolução-TCU 315, de 2020, que, na consolidação dos próximos relatórios a serem enviados a este TCU, por força da determinação constante no item 9.2.1 do Acórdão 1662/2017-TCU-Plenáriolenário, de 2/8/2017, de relatoria do Exmo. Ministro Augusto Nardes, não deixar de quantificar, em reais, o valor da contrapartida in natura pela utilização das arenas sob sua gestão, bem como, justificar/motivar os eventos realizados sob o regime não oneroso, além de incluir os dados a respeito das arenas sob gestão da Prefeitura Municipal da Cidade do Rio de Janeiro (item 8.1 desta Instrução) . 
9.4.3.	considerar cumprida a determinação constante do subitem 9.2.2 do Acórdão 1662/2017-TCU-Plenáriolenário, de 2/8/2017, de relatoria do Exmo. Ministro Augusto Nardes, no que tange ao levantamento de custos e providências administrativas e/ou judiciais de reparação de prejuízos ao Erário (item 8.2 desta Instrução) ;
9.4.4.	considerar cumprida a parte inicial da determinação constante do subitem 9.3.1 do Acórdão 1662/2017-TCU-Plenáriolenário, de 2/8/2017, de relatoria do Exmo. Ministro Augusto Nardes (item 8.3 desta Instrução) ;
9.4.5.	considerar parcialmente cumprida a parte final da determinação constante do subitem 9.3.1 do Acórdão 1662/2017-TCU-Plenáriolenário, de 2/8/2017, de relatoria do Exmo. Ministro Augusto Nardes  (item 8.3 desta Instrução) , sem prejuízo de, com fundamento no art. 4º da Resolução-TCU 315/2020 e no art. 250, III, do Regimento Interno do TCU: 
9.4.5.1.	determinar ao Ministério da Cidadania (MC) , que sucedeu a Autoridade de Governança do Legado Olímpico (AGLO) em suas obrigações remanescentes, que defina, no prazo de 30 (trinta) dias, de forma definitiva, a respeito do modelo a ser seguido para a destinação final da Arena de Handball e do Centro Aquático da Barra da Tijuca, dentre o universo de possibilidades existentes, de forma a nortear todos os estudos de execução por parte da Prefeitura Municipal do Rio de Janeiro (PMCRJ) , tendo em vista a sua competência, de adequação dos bens e das instalações olímpicas do modo jogos para o modo legado, prevista no art. 3º da Decreto 9.466, de 13/8/2018; e
9.4.5.2.	determinar à Prefeitura Municipal da Cidade do Rio de Janeiro (PMCRJ) , que, no prazo de 30 (trinta) dias a partir da definição do modelo de adequação do modo legado a ser definido pelo Ministério da Cidadania (MC) , que sucedeu a Autoridade de Governança do Legado Olímpico (AGLO) em suas obrigações remanescentes, a ser seguido para a destinação final da Arena de Handball e do Centro Aquático da Barra da Tijuca, apresente os estudos de viabilidade técnico-econômica, ações e providências quanto à execução do projeto de desmontagem, transporte e montagem das estruturas das supracitadas arenas olímpicas, com vistas a honrar o compromisso assumido, no que tange ao legado, quando da proposta da cidade para sede dos Jogos Olímpicos, com fulcro no art. 107 do CC, haja vista afronta aos arts. 421 e 422 do Código Civil de 2002 (princípios da função social dos contratos, probidade e boa-fé objetiva) ; 
9.4.6.	considerar cumpridas as determinações constante dos subitens 9.3.2, 9.3.3, 9.4.1, 9.4.2 e 9.5 do Acórdão 1662/2017-TCU-Plenáriolenário, de 2/8/2017, de relatoria do Exmo. Ministro Augusto Nardes (itens 8.4, 8.5, 8.6 e 8.7 desta Instrução) ;
9.4.7.	considerar não atendida a recomendação constante do item 9.6 do Acórdão 1662/2017-TCU-Plenáriolenário, de 2/8/2017, de relatoria do Exmo. Ministro Augusto Nardes (item 8.8 desta Instrução) , sem prejuízo de recomendar ao Ministério da Cidadania (MC) , com fundamento no art.11 da Resolução-TCU 315, de 2020, que, juntamente com os demais atores do Legado dos Jogos Olímpicos, formalize Plano de Legado de Longo Prazo, ou seja, formalize um modelo de gestão sustentável de legado olímpico sob os aspectos econômico, social e ambiental, bem como um plano de utilização das instalações olímpicas e paraolímpicas, ambas em longo prazo, em decorrência das obrigações assumidas por intermédio do art. 4°, inciso VII do Decreto 10.154/2019 c/c art. 54, inciso VI do Decreto 11.023/2022; e
9.4.8.	considerar atendidas as recomendações constantes dos itens 9.7, 9.8 e 9.9 do Acórdão 1662/2017-TCU-Plenáriolenário, de 2/8/2017, de relatoria do Exmo. Ministro Augusto Nardes (item 8.9 e 8.10 desta Instrução) ;
9.5.	Diante de todos os fatos aqui narrados, a expectativa deste Tribunal, era de que, antes da próxima competição e passados mais de cinco anos da olimpíada no Rio de Janeiro, a definição da administração e uso desses equipamentos no pós-Jogos já estivesse bem mais adiantada no que tange ao modelo de gestão sustentável, de longo prazo, sob os aspectos econômico, social e ambiental. 
9.6.	Em que pese o avanço no que tange ao plano de curto prazo no que se refere ao saneamento dos vícios construtivos e de uso das arenas, bem como o uso imediato das arenas olímpicas mediante empreendimentos diversos, faz-se necessário um plano de utilização perene das instalações olímpicas e não mais precário ou de contingência.
9.7.	O sentido de dar transparência a esse planejamento do legado diz respeito a prestar contas à sociedade e sedimentar a ideia, perante todos os atores envolvidos, de que os impactos na cidade depois dos jogos foram avaliados e que procurou-se adaptar a estrutura já existente às novas de maneira a gerar os melhores benefícios para a sociedade no período pós-Jogos.
9.8.	Entende-se que o planejamento e a uniformização de entendimentos dos atores quanto ao legado definitivo, mitigam a probabilidade de efeitos negativos e auxiliam no processo de gerenciamento destes legados no pós-evento.
9.9.	Como previsto desde o Dossiê de candidatura da Cidade do Rio de Janeiro à sede dos Jogos Olímpicos e Paraolímpicos de 2016, o legado é considerado uma questão central e muito importante nas definições necessárias à realização dos Jogos. Nesse contexto, cabe ao TCU continuar acompanhando e monitorando o mapeamento e inventário do Legado dos Jogos Rio 2016, no sentido de garantir um legado consistente, positivo e duradouro aos equipamentos esportivos providos com verbas públicas federais.
V - PROPOSTA DE ENCAMINHAMENTO
10.	Pelo exposto, submete-se o presente processo à consideração superior, propondo a adoção das seguintes medidas:
10.1.	considerar, cumpridas, as seguintes determinações: 
10.1.1.	do item 9.6 do Acórdão 494/2017-TCU-Plenário, de 22/3/2017, de relatoria do Exmo. Ministro Augusto Nardes; e 
10.1.2.	dos subitens 9.2.2, 9.3.2, 9.3.3, 9.4.1, 9.4.2, 9.5 e a parte inicial da determinação constante do subitem 9.3.1 do Acórdão 1662/2017-TCU-Plenáriolenário, de 2/8/2017, de relatoria do Exmo. Ministro Augusto Nardes;
10.2.	considerar, parcialmente cumpridas, as seguintes determinações do subitem 9.2.1 e a parte final da determinação constante do subitem 9.3.1 do Acórdão 1662/2017-TCU-Plenáriolenário, de 2/8/2017, de relatoria do Exmo. Ministro Augusto Nardes; 
10.3.	considerar, atendidas, as recomendações constantes dos itens 9.7, 9.8 e 9.9 do Acórdão 1662/2017-TCU-Plenáriolenário, de 2/8/2017, de relatoria do Exmo. Ministro Augusto Nardes; 
10.4.	considerar, não atendida, a recomendação constante do item 9.6 do Acórdão 1662/2017-TCU-Plenáriolenário, de 2/8/2017, de relatoria do Exmo. Ministro Augusto Nardes;
10.5.	determinar  ao Ministério da Cidadania (MC) , a qual sucedeu a Autoridade de Governança do Legado Olímpico (AGLO) em suas obrigações remanescentes, que defina, no prazo de 30 (trinta) dias, de forma definitiva, a respeito do modelo a ser seguido para a destinação final da Arena de Handball e do Centro Aquático da Barra da Tijuca, dentre o universo de possibilidades existentes, de forma a nortear todos os estudos de execução por parte da Prefeitura Municipal do Rio de Janeiro (PMCRJ) , tendo em vista a sua competência, de adequação dos bens e das instalações olímpicas do modo jogos para o modo legado, prevista no art. 3º da Decreto 9.466, de 13/8/2018; 
10.6.	determinar à Prefeitura Municipal da Cidade do Rio de Janeiro (PMCRJ) , que, no prazo de 30 (trinta) dias a partir da definição do modelo de adequação do modo legado a ser definido  pelo Ministério da Cidadania (MC) , que sucedeu a Autoridade de Governança do Legado Olímpico (AGLO) em suas obrigações remanescentes, a ser seguido para a destinação final da Arena de Handball e do Centro Aquático da Barra da Tijuca, apresente os estudos de viabilidade técnico-econômica, ações e providências quanto à execução do projeto de desmontagem, transporte e montagem das estruturas das supracitadas arenas olímpicas , com vistas a honrar o compromisso assumido, no que tange ao legado, quando da proposta da cidade para sede dos Jogos Olímpicos, com fulcro no art. 107 do CC, haja vista afronta aos arts. 421 e 422 do Código Civil de 2002 (princípios da função social dos contratos, probidade e boa-fé objetiva) ; 
10.7.	recomendar ao Ministério da Cidadania (MC) , com fundamento no art.11 da Resolução-TCU 315, de 2020, que, juntamente com os demais atores do Legado dos Jogos Olímpicos, formalize Plano de Legado de Longo Prazo, ou seja, a formalize um modelo de gestão sustentável de legado olímpico sob os aspectos econômico, social e ambiental, bem como um plano de utilização das instalações olímpicas e paraolímpicas, ambas em longo prazo, em decorrência das obrigações assumidas por intermédio do art. 4°, inciso VII do Decreto 10.154/2019 c/c art. 54, inciso VI do Decreto 11.023/2022; 
10.8.	recomendar à atual gestora e centralizadora de informações, no caso, a Secretaria Especial do Esporte (Seesp) , no âmbito do Ministério da Cidadania (MC) , com fundamento no art.11 da Resolução-TCU 315, de 2020, que juntamente com os demais atores do Legado dos Jogos Olímpicos, formalize novo Plano de Contingência, ou seja, atualize, de forma periódica e quando necessária, o documento formal de manutenção das instalações olímpicas com o objetivo de consolidar todas as ações, mecanismos e serviços contínuos e necessários à operação e manutenção preventiva e preditiva, com vistas a melhorar o desempenho, reduzir os custos e diminuir os riscos inerentes à gestão dos ativos dos equipamentos olímpicos, por força da determinação constante no item 9.6 do Acórdão 494/2017-TCU-Plenário, de 22/3/2017, de relatoria do Exmo. Ministro Augusto Nardes e do disposto no art. 50, V, do Decreto 10.357/2020;
10.9.	recomendar à atual gestora e centralizadora de informações, no caso, a Secretaria Especial do Esporte (Seesp) , no âmbito do Ministério da Cidadania (MC) , com fundamento no art.11 da Resolução-TCU 315, de 2020, que, na consolidação dos próximos relatórios a serem enviados a este TCU, por força da determinação constante no item 9.2.1 do Acórdão 1662/2017-TCU-Plenáriolenário, de 2/8/2017, de relatoria do Exmo. Ministro Augusto Nardes, não deixar de quantificar, em reais, o valor da contrapartida in natura pela utilização das arenas sob sua gestão, bem como, justificar/motivar os eventos realizados sob o regime não oneroso, além de incluir os dados a respeito das arenas sob gestão da Prefeitura Municipal da Cidade do Rio de Janeiro (PMCRJ) ;
10.10.	autorizar esta Secretaria de Controle Externo da Educação, da Cultura e do Desporto, a realizar novo monitoramento, em processo específico, do atendimento à cada uma das deliberações que vierem a ser proferidas; 
10.11.	comunicar, ao Ministério da Cidadania, à Secretaria Especial do Esporte (Seesp) , no âmbito do Ministério da Cidadania (MC) ; ao Centro de Capacitação Física do Exército (CCFEx) vinculado ao Comando do Exército; à Secretaria Especial de Turismo e Legado Olímpico vinculada à Prefeitura Municipal da Cidade do Rio de Janeiro (PMCRJ) ; ao Comitê Olímpico Brasileiro (COB) ; ao Comitê Paralímpico Brasileiro (CPB) e ao Comitê Brasileiro de Clubes (CBC) , do acórdão que vier a ser proferido, assim como do relatório e do voto que o fundamentaram; e
10.12.	apensar os presentes autos aos processos originários (TC Processo 011.819/2017-0 e TC Processo 010.915/2015-0) , de acordo com os arts. 36 e 37 da Resolução TCU 259/2014 c/c o art. 5º, II, da Portaria Segecex 27/2009 e o subitem 64.2 dos Padrões de Monitoramento."
	É o Relatório.

8.1. Livia Maria Soares Nascimbem (OAB/SP 433.499), representando o Comitê Paralímpico Brasileiro (CPB); 
8.2. Ana Paula Macedo Terra (OAB/RJ 121.153); entre outros, representando o Comitê Olímpico Brasileiro; 
8.3. Wladimyr Vinycius de Moraes Camargos (OAB/DF 39.918) e outros, representando o Comitê Olímpico Brasileiro; 
8.4. João Paulo Gonçalves da Silva (OAB/DF 19.442) e outros, representando o Comitê Brasileiro de Clubes;

Não atuou.

MONITORAMENTO DAS DETERMINAÇÕES E RECOMENDAÇÕES CONSTANTES DOS ACÓRDÃOS 1.662/2017-TCU-PLENÁRIO, DE 2/8/2017 E 494/2017-TCU-PLENÁRIO. ACOMPANHAMENTO DAS PROVIDÊNCIAS ADOTADAS PELOS RESPONSÁVEIS PELAS ARENAS ESPORTIVAS CONSTRUÍDAS PARA OS JOGOS OLÍMPICOS RIO 2016. NECESSIDADE DE APROVAÇÃO E EXECUÇÃO DO PLANO DE LEGADO DE CURTO E LONGO PRAZOS. PARTE DAS DETEMINAÇÕES CUMPRIDAS, OUTRAS EM CUMPRIMENTO OU NÃO CUMPRIDAS. NOVAS DETERMINAÇÕES. MAIORIA DAS RECOMENDAÇÕES ATENDIDAS. NOVAS RECOMENDAÇÕES.

MONITORAMENTO (MON)

Unidade de Auditoria Especializada em Educação, Cultura, Esporte e Direitos Humanos (AudEducação).

Trata-se de processo de monitoramento autorizado pelos Acórdãos 494/2017 e 1.662/2017, ambos do Plenário deste Tribunal, com o objetivo de verificar o cumprimento das deliberações contidas nessas deliberações referentes às providências adotadas pelos responsáveis pelas arenas esportivas construídas para os Jogos Olímpicos Rio 2016 decorrentes das determinações e recomendações prolatadas por esta Corte de Contas relacionadas com o plano de legado olímpico de curto e longo prazos.
Transcrevo a seguir as determinações e recomendações objeto do presente monitoramento: 
Acórdão 494/2017-TCU-Plenário
9.6. determinar ao Ministério do Esporte, com auxílio da Casa Civil da Presidência da República e à prefeitura do município do Rio de Janeiro para que apresentem em conjunto, no prazo de 15 dias, a esta Corte de Contas e à sociedade brasileira, um plano de contingência, informando as providências que serão adotadas em relação a todas as arenas esportivas dos complexos da Barra e de Deodoro até que seja aprovado e colocado em funcionamento um Plano de Legado efetivo para a utilização de longo prazo de todas essas estruturas esportivas;
Acórdão 1662/2017-TCU-Plenário
9.1. considerar em cumprimento a determinação constante do item 9.6 do Acórdão 494/2017-TCU-Plenário; 
9.2. determinar, com fundamento no art. 43, inciso I, da Lei 8.443/1992 e no art. 250, inciso II, do Regimento Interno, à Autoridade de Governança do Legado Olímpico (AGLO) que: 
9.2.1. encaminhe, em até 30 dias após o término de cada quadrimestre, até a sua extinção, na forma do art. 12 da MP 771/2017, relatório contendo, de forma consolidada, as ações e providências adotadas, com relação à manutenção, à conservação e à utilização provisória das arenas olímpicas, consoante incisos I e III, do art. 1º da MP 771/2017, abordando necessariamente: a relação de contratos, convênios, acordos ou instrumentos congêneres, com seus objetos e valores, que forem executados pela referida autarquia temporária e pelos demais entes envolvidos na gestão do legado olímpico, devendo o primeiro relatório referir-se ao segundo quadrimestre de 2017; 
9.2.2. adote, em até 60 dias, providências no sentido de realizar levantamento dos custos incorridos e a incorrer, com vícios de construção e com danos nas arenas olímpicas do Complexo da Barra da Tijuca ocasionados pelo uso nos Jogos Olímpicos do Rio 2016, e ainda, com aqueles decorrentes de eventual abandono precoce dessas instalações por parte do Comitê Rio 2016, caso ainda não tenha sido realizado, tomando, dentro desse mesmo prazo, providências, até mesmo judiciais, caso necessário, para buscar a reparação sobre possíveis prejuízos ao Erário, nos termos do art. 927 do Código Civil de 2002; 
9.3. determinar, com fundamento no art. 43, inciso I, da Lei 8.443/1992 e no art. 250, inciso II, do Regimento Interno do TCU, à Prefeitura Municipal do Rio de Janeiro (PMCRJ) que:
9.3.1. encaminhe quadrimestralmente à AGLO, para fins da consolidação acima determinada à mesma autarquia, nos termos do art. 1º, incisos I e III da MP 771/2017, e para posterior envio a este Tribunal, a relação de todas as ações e providências adotadas, bem como contratos, convênios, acordos ou instrumentos congêneres, com seus objetos e valores, que forem executados pela referida municipalidade, com relação à manutenção, conservação e utilização provisória das arenas olímpicas sob sua gestão (Arena Carioca 3 e Parque Radical) , bem como os estudos de viabilidade técnico-econômica, ações e providências quanto às obras e aos serviços de desmontagem/montagem da Arena do Futuro e do Centro Olímpico de Esportes Aquáticos;
9.3.2. no prazo de 90 dias, dê uma destinação ao Parque Radical e a todos os equipamentos lá presentes (pista de BMX, corredeira slalom, bombas hidráulicas da corredeira, etc.) , dando publicidade à sociedade brasileira da solução que venha a ser adotada, obedecendo todos os normativos vigentes, a finalidade pública, a moralidade administrativa, a razoabilidade e o interesse público, bem como, apresentando de forma expressa e antecipada, a motivação de todos os atos, inclusive os critérios utilizados para tal decisão; 
9.3.3. adote providências junto às empreiteiras que construíram as arenas dos Complexos Olímpicos da Barra e de Deodoro, no sentido de acionar as garantias para restauração dos vícios de construção detectados pela AGLO e daqueles contidos em relatório técnico elaborado pelo Centro de Capacitação Física do Exército (...) , encaminhando ao TCU, no prazo de 60 dias, o cronograma ajustado com as empreiteiras para a realização dos reparos necessários, nos termos do art. 927 do Código Civil de 2002. 
9.4. determinar, com fundamento no art. 43, inciso I, da Lei 8.443/1992 e no art. 250, inciso II, do Regimento Interno, ao Comando do Exército Brasileiro que: 
9.4.1. encaminhe quadrimestralmente à AGLO, para fins da consolidação acima determinada à mesma autarquia, nos termos do art. 1º, incisos I e III da MP 771/2017, e para posterior envio a este Tribunal, a relação de todas as ações e providências adotadas, bem como contratos, convênios, acordos ou instrumentos congêneres, com seus objetos e valores, que forem executados pelo Centro de Capacitação Física do Exército (CCFEx) , com relação à manutenção, conservação e utilização provisória das arenas olímpicas sob sua gestão: Arena da Juventude, Centro de Tiro, Parque Aquático de Pentatlo Moderno, Parque Equestre e Estádio de Hóquei sobre Grama; e 
9.4.2. adote, em até 90 dias, providências no sentido de realizar levantamento dos custos incorridos e a incorrer com vícios de construção e com danos nas arenas olímpicas do Complexo de Deodoro ocasionados pelo uso nos Jogos Olímpicos do Rio 2016, e ainda, com aqueles decorrentes de eventual abandono precoce dessas instalações por parte do Comitê Rio 2016, caso ainda não tenha sido realizado, tomando, dentro desse mesmo prazo, providências, até mesmo judiciais, caso necessário, para buscar a reparação sobre possíveis prejuízos ao Erário, nos termos do art. 927 do Código Civil de 2002; 
9.5. determinar, com fundamento no art. 43, inciso I, da Lei 8.443/1992 e no art. 250, inciso II, do Regimento Interno do TCU, ao Comitê Rio 2016 que apresente um plano de ação para efetiva execução do plantio da Floresta e do Bosque dos Atletas, em Deodoro, com a ciência da Prefeitura Municipal do Rio de Janeiro (PMCRJ) , elaborado por profissionais habilitados, com vistas a cumprir o compromisso assumido quando da cerimônia de abertura dos Jogos, perante toda a comunidade mundial, com fulcro no art. 107 do CC, haja vista afronta aos arts. 421 e 422 do Código Civil de 2002 (princípios da função social dos contratos, probidade e boa-fé objetiva) ; 
9.6. recomendar à Autoridade de Governança do Legado Olímpico (AGLO) , em função do caráter temporário de suas atividades e da previsão de sua extinção em 30/6/2019, identificados no parágrafo 5 da exposição de motivos da MP 771/2017 e no art. 12, caput, da citada medida provisória, que adote as providências que previnam a ocorrência de sua extinção sem a concretização das finalidades precípuas de sua constituição, quais sejam: a adoção de um modelo de gestão sustentável de legado olímpico sob os aspectos econômico, social e ambiental e um plano de utilização das instalações olímpicas e paraolímpicas, ambas em longo prazo, previstas no art. 1º, incisos II e IV da MP 771/2017; 
9.7. recomendar ao Comando do Exército Brasileiro, com fundamento no art. 250, inciso III, do RI/TCU, que avalie a conveniência e a oportunidade de utilizar os mesmos critérios e procedimentos adotados pela AGLO quando das autorizações de utilização precária das arenas, como preconizado no art. 11, caput, da MP 771/2017, o qual se aplica a todo o legado olímpico, com vistas ao melhor aproveitamento das instalações, enquanto não definido o modelo de gestão de longo prazo; 
9.8. recomendar ao Ministério do Esporte (ME) , com fundamento no art. 250, inciso III, do RI/TCU, no que tange a execução de recursos próprios por meio de convênios ou outros instrumentos congêneres, que avalie a conveniência e a oportunidade de priorizar a liberação de recursos para eventos em que se utilizem as arenas das Olímpiadas Rio 2016, com vistas ao melhor aproveitamento dessas instalações; 
9.9. recomendar aos Comitê Olímpico Brasileiro (COB) , Comitê Paraolímpico Brasileiro (CPB) e Confederação Brasileira de Clubes (CBC) , com fundamento no art. 250, inciso III, do RI/TCU, que avaliem a conveniência e a oportunidade de priorizarem a liberação de recursos para eventos em que se utilizem as arenas das Olímpiadas Rio 2016, com vistas ao melhor aproveitamento dessas instalações;
A então Secretaria de Controle Externo da Educação, da Cultura e do Desporto (SecexEducação) , em posicionamento uniforme, propõe:
 a) considerar cumprida a determinação constante do item 9.6 do Acórdão 494/2017-TCU-Plenário;
b) 	considerar parcialmente cumprida a determinação constante do subitem 9.2.1 do Acórdão 1662/2017-TCU-Plenário;
c) considerar cumprida a determinação constante do subitem 9.2.2 do Acórdão 1662/2017-TCU-Plenário;
d) considerar cumprida a parte inicial da determinação constante do subitem 9.3.1 do Acórdão 1662/2017-TCU-Plenário;
	e) considerar parcialmente cumprida a parte final da determinação constante do subitem 9.3.1 do Acórdão 1662/2017-TCU-Plenário;
f) considerar cumpridas as determinações constantes dos subitens 9.3.2, 9.3.3, 9.4.1, 9.4.2 e 9.5 do Acórdão 1662/2017-TCU-Plenário;
g) considerar não atendida a recomendação constante do item 9.6 do Acórdão 1662/2017-TCU-Plenário;
h) considerar atendidas as recomendações constantes dos itens 9.7, 9.8 e 9.9 do Acórdão 1662/2017-TCU-Plenário.
Em adição, a unidade técnica propõe novas determinações ao Ministério da Cidadania (substituído nas competências deste processo pelo Ministério do Esporte) e à Prefeitura Municipal da Cidade do Rio de Janeiro a respeito da destinação final da Arena de Handball e do Centro Aquático da Barra da Tijuca, conforme consta do relatório que antecede este Voto.
Feito breve relato do processo, passo a decidir.
De antemão, informo que, no mérito, estou de acordo com a análise promovida pela unidade técnica, cujos fundamentos incorporo às minhas razões de decidir, conforme considerações a seguir.
No que se refere à determinação constante do subitem 9.6, do Acórdão 494/2017-TCU-Plenário, relacionada com a apresentação de um plano de contingência para todas as arenas esportivas dos complexos da Barra e de Deodoro, concordo com a então SecexEducação de que esta deve ser considerada cumprida.
Conforme informado pela unidade técnica, esse subitem ora em análise teve o objetivo de evitar o "sucateamento das arenas esportivas, caso permanecessem ociosas durante longo período após os Jogos, diante do não estabelecimento de instrumentos específicos com a finalidade de disciplinar manutenção preventiva e operação mínima até a utilização dos equipamentos sob a ótica do legado de longo prazo".
Apesar da formalização tardia de um plano de manutenção das instalações olímpicas, ficou demonstrado que antes da assinatura de tal documento os órgãos responsáveis já haviam tomado algumas providências com vistas a essa preservação. Tal fato foi comprovado por equipe da CGU, conforme consta do TC-Processo 039.358/2020-8, peça 4, p. 4-46. 
No entanto, não vejo óbices na proposta da unidade técnica no sentido de recomendar à atual gestora e centralizadora de informações, no caso, o Ministério do Esporte, com fundamento no art. 11 da Resolução-TCU 315/2020, que juntamente com os demais atores do Legado dos Jogos Olímpicos, formalize novo Plano de Contingência, ou seja, atualize, de forma periódica e quando necessário, o documento formal de manutenção das instalações olímpicas com o objetivo de consolidar todas as ações, mecanismos e serviços contínuos e necessários à operação e manutenção preventiva e preditiva.
No que concerne à determinação constante do subitem 9.2.1 do Acórdão 1662/2017-TCU-Plenário, relacionada com a apresentação quadrimestral pela Autoridade de Governança do Legado Olímpico (AGLO) das providências adotadas, com relação à manutenção, à conservação e à utilização provisória das arenas olímpicas, concordo com a então SecexEducação de que esta foi parcialmente cumprida.
Conforme consta da instrução da unidade técnica, "a AGLO encaminhou planilhas contendo apenas informações das arenas olímpicas sob gestão própria ou sob a gestão do Exército Brasileiro. Não há informações quanto as ações de contingência da PMCRJ quanto à Arena 3 no Parque Olímpico da Barra e o Parque Radical em Deodoro, arenas estas alheias à sua gestão".
Em adição, está correto o posicionamento da então SecexEducação a respeito da necessidade de que o Ministério do Esporte quantifique, em reais, o valor da contrapartida in natura pela utilização das arenas sob sua gestão, nos mesmos moldes do que já está sendo feito pelo Exército Brasileiro com as arenas sob sua responsabilidade. Por conseguinte, estou de acordo com a recomendação proposta nesse sentido.
No que pertine à determinação constante do subitem 9.2.2 do Acórdão 1662/2017-TCU-Plenário, referente à realização de levantamento dos custos incorridos e a incorrer, com vícios de construção e com danos nas arenas olímpicas do Complexo da Barra da Tijuca ocasionados pelo uso nos Jogos Olímpicos do Rio 2016, vejo que tal determinação foi reforçada no âmbito do Acórdão 393/3018-TCU-Plenário, cujo trecho abaixo transcrevo:
"9.2. determinar, com fundamento no art. 250, inciso II, do RI-TCU, que adotem as seguintes providências com vistas a dar cumprimento à busca de uma solução efetiva para o futuro dos complexos esportivos da Barra e de Deodoro, conforme disposto no item 9.5 do Acórdão 494/2017-TCU-Plenário: 
9.2.2. ao Centro de Capacitação Física do Exército (CCFEX) , à Autoridade de Governança do Legado Olímpico (AGLO) e à Prefeitura Municipal do Rio de Janeiro que apresentem, no prazo de 60 dias, em relação às arenas que atualmente estão sob sua gestão, o valor, especificado por arena e por itens, dos danos ocorridos durante a gestão dessas arenas pelo Comitê Organizador Rio 2016, ou seja, o valor dos danos que são de responsabilidade do referido comitê; 
	9.2.3. ao Centro de Capacitação Física do Exército (CCFEX) , à Autoridade de Governança do Legado Olímpico (AGLO) e à Prefeitura Municipal do Rio de Janeiro que sejam cobradas administrativamente, e, se necessário, judicialmente, do Comitê Organizador Rio 2016 as correções devidas, nas arenas sob sua gestão, relativas a danos ocorridos enquanto essas arenas estavam à disposição desse Comitê, informando ao TCU as providências tomadas, no prazo de 60 dias;"
Essas determinações constantes do parágrafo anterior foram monitoradas por esta Corte de Contas no TC-Processo 034.795/2018-9 e consideradas cumpridas por intermédio do Acórdão 785/2020-TCU-Plenário, de minha relatoria. Dessa forma, deve-se aplicar a mesma conclusão com relação ao subitem 9.2.2 do Acórdão 1662/2017-TCU-Plenário, ora monitorado.
Quanto à primeira parte da determinação constante do subitem 9.3.1 do Acórdão 1662/2017-TCU-Plenário, referente ao encaminhamento quadrimestral pela Prefeitura Municipal do Rio de Janeiro à AGLO da lista de todas as ações e providências adotadas, bem como demais documentos (contratos, convênios, acordos, etc.) relacionados à manutenção, conservação e utilização provisória das arenas olímpicas sob sua gestão (Arena Carioca 3 e Parque Radical) , também não há reparos a fazer na análise da unidade técnica. 
Verifico que aquela prefeitura encaminhou cópia dos Termos de Referência e Cronograma de execução de diversos contratos ao Ministério da Cidadania (substituído nas competências deste processo pelo Ministério do Esporte) e AGLO (extinto) e ao Exército Brasileiro, de maneira que restou atendida essa parte da deliberação, conforme conclusão da então SecexEducação.
 Quanto à segunda parte da determinação, referente ao fornecimento dos estudos de viabilidade técnico-econômica, ações e providências quanto às obras e aos serviços de desmontagem/montagem da Arena do Futuro e do Centro Olímpico de Esportes Aquáticos, conforme afirmado pela unidade técnica, até a presente data, tal questão não foi resolvida pelos órgãos responsáveis. Transcrevo abaixo trecho da instrução à peça 109, a respeito do tema:
	" (...) 8.3.2.15.	Nesse sentido, em que pese a determinação constante da parte final do item 9.3.1 do Acórdão 1662/2017-TCU-Plenário de apresentação formal de Estudo de Viabilidade Técnica, por parte da PMCRJ, ter sido formalmente cumprida, a finalidade material por trás desse comando não foi atingida, qual seja, a adequação definitiva das instalações esportivas da Arena de Handball e do Centro Aquático no Parque Olímpico da Barra ao cenário legado. Em suma, há mais de quatro anos após os Jogos Olímpicos, ainda não há uma definição exata quanto a destinação final dessas arenas."
Por conseguinte, acolho as propostas de novas determinações à Secretaria Especial do Esporte (extinta, competências atribuídas ao Ministério do Esporte) e à Prefeitura Municipal da Cidade do Rio de Janeiro no sentido de buscar uma solução para as destinações finais da Arena de Handball e do Centro Aquático da Barra da Tijuca, uma vez que tal questão está pendente de solução desde o término dos Jogos Rio-2016.
No que se refere às determinações constantes dos subitens 9.3.2, 9.3.3, 9.4.1, 9.4.2 e 9.5 do Acórdão 1662/2017-TCU-Plenário, também não tenho reparos a fazer na instrução da então SecexEducação de que todas elas foram cumpridas.
Com relação a tais determinações, ressalto alguns aspectos positivos resultantes desse trabalho de acompanhamento do legado dos Jogos Rio-2016, o qual se iniciou no ano de 2013, no âmbito do TC-Processo 012.890/2013-8, no qual esta Corte verificou que, apesar da criação das estruturas responsáveis pelo planejamento de utilização das arenas esportivas pós-jogos, ainda não haviam sido iniciados os trabalhos efetivos para a elaboração de um Plano de Uso de Legado (Acórdão 2596/2013-TCU-Plenário, de 25/9/2013) :
 (i) o Parque Radical de Deodoro está aberto ao público com academia, fisioterapia, aulas de hidroginástica acontecendo no lago, treinamento da equipe brasileira de canoagem e banho público na parte do lago nos finais de semana; 
 (ii) esse mesmo Parque foi utilizado para os treinamentos da equipe de canoagem slalom brasileira durante os dias úteis de semana para que pudessem competir em Campeonatos Mundiais de várias categorias;
 (iii) foi assinado um contrato com a Confederação Brasileira de Ciclismo para a reforma da pista de BMX, modificando seu grau de dificuldade, de maneira a transformar o local no Centro de Formação em Ciclismo, com escola de BMX Racing;
 (iv) os vícios construtivos das arenas esportivas nos dois Complexos (Barra e Deodoro) foram notificados às empresas construtoras para reparos e serão acompanhados pela Rio-Urbe e as anomalias construtivas foram assumidas pela própria Prefeitura, que teve a responsabilidade de saná-las;
 (v) o Exército Brasileiro encaminhou quadrimestralmente à AGLO a relação de todas as ações e providências adotadas e os documentos (contratos, convênios, etc.) referentes à manutenção, conservação e utilização provisória das arenas olímpicas sob sua gestão: Arena da Juventude, Centro de Tiro, Parque Aquático de Pentatlo Moderno, Parque Equestre e Estádio de Hóquei sobre Grama,
 (vi) o Exército Brasileiro acionou judicialmente a Prefeitura do Rio de Janeiro, visto que aquela Prefeitura não havia cumprido algumas de suas obrigações com relação ao legado olímpico das instalações sob a guarda daquela força militar;
 (vii) a Prefeitura do Rio de Janeiro plantou a Floresta dos Atletas e o Bosque dos Medalhistas, em Deodoro, conforme foi verificado por equipe técnica do TCU, que participou de evento in loco, no dia 10/12/2019 (peça 7) .
No que se refere à recomendação constante do subitem 9.6 do Acórdão 1662/2017-TCU-Plenário, também estou de acordo com a análise técnica no sentido de que esta não foi atendida. Tal recomendação foi  no sentido de que a AGLO adotasse, antes de sua extinção, um modelo de gestão sustentável de legado olímpico sob os aspectos econômico, social e ambiental e um plano de utilização das instalações olímpicas e paraolímpicas, ambas em longo prazo.
 Transcrevo abaixo trecho da instrução da unidade técnica a respeito do tema, com o qual concordo na íntegra:
" (...) 8.8.2.17. Portanto, conclui-se que a cúpula da AGLO atuou tardiamente na elaboração de estudos que subsidiariam a implantação de uma gestão sustentável das arenas, os quais não foram finalizados a tempo, em virtude de sua extinção em 30/6/2019, conforme receio deste TCU quando da proposta da recomendação sob exame. 
8.8.2.18.	Na prática, a Unidade foi extinta na data prevista, sem que fossem implantadas todas as ações necessárias para a destinação adequada do legado olímpico de longo prazo."
Ante as razões acima, entendo que deve ser encaminhada para o Ministério do Esporte, recomendação semelhante à anteriormente emanada. O objetivo dessa nova recomendação consiste em fazer com que tal Ministério, juntamente com os demais atores do Legado dos Jogos Olímpicos, formalize um Plano de Legado de Longo Prazo, ou seja, formalize um modelo de gestão sustentável de legado olímpico sob os aspectos econômico, social e ambiental, bem como um plano de utilização das instalações olímpicas e paraolímpicas.
No que concerne às recomendações constantes dos itens 9.7, 9.8 e 9.9 do Acórdão 1662/2017-TCU-Plenário, vejo que estas foram devidamente atendidas pelos órgãos e entidades para as quais estas foram encaminhadas, conforme análise da então SecexEducação.
Tais recomendações trataram dos seguintes aspectos:
	(i) ao Comando do Exército Brasileiro, para que utilizasse os mesmos critérios e procedimentos adotados pela AGLO quando das autorizações de utilização precária das arenas;
 (ii) ao Ministério da Cidadania (cujas competências neste processo foram absorvidas pelo Ministério do Esporte) , para que avaliasse a conveniência e a oportunidade de priorizar a liberação de recursos para eventos em que se utilizassem as arenas das Olímpiadas Rio 2016, com vistas ao melhor aproveitamento dessas instalações; e
 (iii) aos Comitê Olímpico Brasileiro (COB) , Comitê Paraolímpico Brasileiro (CPB) e Confederação Brasileira de Clubes (CBC) , no mesmo sentido da recomendação anterior.
Tendo em vista os documentos acostados aos autos pelos Ministério da Cidadania (cujas competências neste processo foram absorvidas pelo Ministério do Esporte) , Comitê Olímpico Brasileiro (COB) , Comitê Paraolímpico Brasileiro (CPB) e pela Confederação Brasileira de Clubes (CBC) , bem como a análise realizada pela então SecexEducação, pode-se verificar que as principais entidades brasileiras voltadas ao esporte, seja no nível de formação de atletas ou de alto rendimento, estão conscientes da necessidade de aproveitamento do legado olímpico.
Conforme consta da resposta do Secretário Especial Adjunto do Ministério da Cidadania (cujas competências neste processo foram absorvidas pelo Ministério do Esporte) , Sr. André Barbosa Alvez à unidade técnica (peça 43, p. 1-3) , a inclusão na Lei 13.756/2018 de dispositivos que tratam especificamente a respeito do aproveitamento das instalações construídas para os Jogos Rio-2016 foi um grande passo para que toda a comunidade esportiva brasileira usufrua dessas instalações.
Devido à importância do assunto, transcrevo o dispositivo legal da Lei 13.756/2018, que trata especificamente do tema ora em análise:
"Art. 23. Os recursos destinados ao COB, ao CPB, ao CBC, à CBDE e à CBDU serão aplicados, exclusiva e integralmente, em programas e projetos de fomento, desenvolvimento e manutenção do desporto, de formação de recursos humanos, de preparação técnica, manutenção e locomoção de atletas, de participação em eventos desportivos e no custeio de despesas administravas, conforme regulamentação do Ministério do Esporte. 
 (...) 
§ 6º Além das hipóteses de aplicação de recursos referidas no caput deste artigo, o COB e o CPB deverão aplicar, no mínimo, 10% (dez por cento) dos recursos recebidos para fomento de eventos competições esportivas, realização de treinamentos, manutenção, custeio, adequação e aperfeiçoamento de infraestrutura física nas instalações esportivas olímpicas e paraolímpicas, inclusive naquelas sob sua gestão. 
	§ 7º A administração pública federal poderá dispensar o chamamento público de que trata a Lei 13.019, de 31 de julho de 2014, para permitir a utilização das instalações esportivas olímpicas e paraolímpicas mencionadas no § 6º deste artigo."
	Ante o exposto, VOTO no sentido de que seja aprovado o Acórdão que ora submeto à deliberação deste Colegiado.
TCU, Sala das Sessões, em 29 de março de 2023.
Ministro JOÃO AUGUSTO RIBEIRO NARDES 
Relator